ACORDAO-COMPLETO-2360729

ACÓRDÃO 8678/2019 ATA 33/2019 - SEGUNDA CÂMARA

VISTOS, relatados e discutidos estes autos de representação, com pedido de cautelar suspensiva, formulada pelo Tribunal de Contas do Estado de Minas Gerais (TCE-MG) sobre possíveis irregularidades na Concorrência Corporativa nº  3/2018 e na Concorrência Sesi nº 5/2018 conduzidas por comissão integrada da Federação das Indústrias do Estado de Minas Gerais (Fiemg) sob os valores estimados de R$ 625.870,47 e de R$ 1.322.898,00, respectivamente, para a contratação de empresa especializada na prestação de serviços contínuos de conservação, limpeza e portaria em prol do atendimento das unidades do Serviço Nacional de Aprendizagem Industrial (Senai) e do Serviço Social da Indústria (Sesi) nas cidades de Pará de Minas, Pouso Alegre, Uberlândia, Divinópolis, Ipatinga, Muriaé e Uberaba em Minas Gerais;
ACORDAM os Ministros do Tribunal de Contas da União, reunidos em Sessão da 2ª Câmara, ante as razões expostas pelo Relator, em:
9.1. conhecer da presente representação, por atender aos requisitos legais e regimentais de admissibilidade, para, no mérito, considerá-la procedente;
9.2. considerar prejudicado o pedido cautelar suspensiva, por perda de objeto, diante do presente julgamento de mérito do feito; 
9.3. considerar revel o Sr. Misael Gomes da Silva, nos termos do art. 12, § 3º, da Lei nº  8.443, de 1992;
9.4. rejeitar as razões de justificativa apresentadas por Bruno de Oliveira Lacerda, Christiano Paulo de Mattos Leal, Cláudio Marcassa, Marilucy Aparecida Ferreira e Roberto Brasil para aplicar em desfavor dos aludidos responsáveis e de Misael Gomes da Silva, individualmente, a multa prevista no art. 58, II e III, da Lei nº 8.443, de 1992, sob o valor de R$ 10.000,00 (dez mil reais) , fixando-lhes o prazo de 15 (quinze) dias, contados da notificação, para que comprovem, perante o Tribunal (art. 214, III, "a", do RITCU) , o recolhimento das referidas dívidas ao Tesouro Nacional, atualizadas monetariamente na forma da legislação em vigor;
9.5. autorizar, caso requerido, nos termos do art. 26 da Lei nº 8.443, de 1992, e do art. 217 do RITCU, o parcelamento das dívidas fixadas por este Acórdão em até 36 (trinta e seis) parcelas mensais e sucessivas, com a devida atualização monetária e os correspondentes acréscimos legais, esclarecendo aos responsáveis que a falta de pagamento de qualquer parcela importará no vencimento antecipado do saldo devedor, sem prejuízo das demais medidas legais;
9.6. autorizar, desde logo, a cobrança judicial das dívidas fixadas por este Acórdão, nos termos do art. 28, inciso II, da Lei nº 8.443, de 1992, caso não atendidas as notificações;
9.7. determinar que o Departamento Regional do Serviço Nacional de Aprendizagem Industrial no Estado de Minas Gerais (Senai-DR-MG) e o Departamento Regional do Serviço Social da Indústria no Estado de Minas Gerais (Sesi-DR-MG) abstenham-se de incorrer nas seguintes irregularidades:
9.7.1. emprego inadequado da modalidade concorrência para as contratações de serviços comuns, a exemplo de serviços de limpeza, conservação e portaria nas Concorrências nos 3/2018 e 5/2018, em desacordo com a jurisprudência do TCU, devendo ser adotada, preferencialmente, o pregão nesses casos, por conferir maior competitividade, economia, celeridade e transparência nas contratações, em respeito aos princípios da eficiência, da legalidade e da busca da proposta mais vantajosa para a administração pública (v.g. Acórdãos 1.392/2013 e 2.990/2010, do Plenário, e Acórdão 5613/2012-TCU-Primeira Câmara) ; e 
9.7.1. vedaão ao somatório de atestados para a comprovação do tempo de experiência do licitante, a exemplo do identificado no Anexo II, item 2, das Concorrência nos 3/2018 e 5/2018, quando exigiu indevidamente a prova de experiência por cinco anos com um único tomador no mesmo contrato, sem as justificativas em estudos técnicos, ofendendo o art. 2º do Regulamento de Licitações e Contratos do Sesi-Senai e a jurisprudência do TCU (v.g. Acórdãos 743/2014, 167/2006, 1.110/2007, 1.052/2012, 342/2012, do Plenário, e Acórdão 1544/2008-TCU-Primeira Câmara) ; 
9.8. determinar, nos termos do art. 250, II, do RITCU, que o Departamento Regional do Serviço Nacional de Aprendizagem Industrial no Estado de Minas Gerais (Senai-DR-MG) e o Departamento Regional do Serviço Social da Indústria no Estado de Minas Gerais (Sesi-DR-MG) se abstenham de prorrogar os Contratos 115758/2018, 115759/2018, 116664/2018, 116646/2018 e 116667/2018, adotando as tempestivas medidas para a adequada e oportuna condução dos supervenientes processos de licitação, em face de todas as irregularidades detectadas no presente feito, e, assim, devem apresentar ao TCU o devido plano de ação com vistas à superveniente realização dos novos processos de licitação para a efetiva finalização e conclusão dos subjacentes procedimentos com a antecedência mínima de 60 (sessenta) dias do término dos Contratos 115758/2018, 115759/2018, 116664/2018, 116646/2018 e 116667/2018, ante a não prorrogação dos aludidos ajustes, no prazo de 60 (sessenta) dias contados da ciência da presente deliberação;
9.9. determinar que a unidade técnica adote as seguintes medidas:
9.9.1. envie a cópia deste Acórdão, acompanhado do Relatório e da Proposta de Deliberação, ao Departamento Regional do Serviço Nacional de Aprendizagem Industrial no Estado de Minas Gerais (Senai-DR-MG) e ao Departamento Regional do Serviço Social da Indústria no Estado de Minas Gerais (Sesi-DR-MG) , para ciência e adoção das providências cabíveis, e ao Tribunal de Contas do Estado de Minas Gerais, como ora representante, para ciência; e
9.9.2. promova o monitoramento das determinações proferidas pelos itens 9.7 e 9.8 deste Acórdão.

Representação, com pedido de cautelar suspensiva, formulada pelo Tribunal de Contas do Estado de Minas Gerais (TCE-MG) sobre possíveis irregularidades na Concorrência Corporativa nº 3/2018 e na Concorrência Sesi nº 5/2018 conduzidos por comissão integrada da Federação das Indústrias do Estado de Minas Gerais (Fiemg) sob o valor de R$ 600.425,62 e de R$ 1.257.643,08, respectivamente, para a contratação de empresa especializada, visando à prestação de serviços contínuos de conservação, limpeza e portaria, em prol do atendimento das unidades do Sesi e do Senai, localizadas nas cidades de Pará de Minas, Pouso Alegre, Uberlândia, Divinópolis, Ipatinga, Muriaé e Uberaba, no Estado de Minas Gerais.

Segunda Câmara

Departamento Regional do Serviço Nacional de Aprendizagem Industrial no Estado de Minas Gerais (Senai-DR-MG) e Departamento Regional do Serviço Social da Indústria no Estado de Minas Gerais (Sesi-DR-MG).

3. Responsáveis: Bruno de Oliveira Lacerda (CPF XXX.522.636-XX), Christiano Paulo de Mattos Leal (CPF XXX.345.236-XX), Cláudio Marcassa (CPF XXX.470.518-XX), Marilucy Aparecida Ferreira (CPF XXX.621.716-XX), Misael Gomes da Silva (CPF XXX.828.656-XX) e Roberto Brasil (CPF XXX.597.966-XX), Liderança Limpeza e Conservação Ltda. (CNPJ 00.482.840/0001-38) e Conservadora Campos e Serviços Gerais - Eireli (CNPJ 01.723.789/0001-71).
3.1. Representante: Tribunal de Contas do Estado de Minas Gerais - TCE-MG.

13.1. Ministros presentes: Ana Arraes (Presidente), Augusto Nardes e Aroldo Cedraz.
13.2. Ministro-Substituto convocado: Weder de Oliveira.
13.3. Ministro-Substituto presente: André Luís de Carvalho (Relator).

ACORDAO-COMPLETO-2427787

Acórdão 8290/2021 - Segunda Câmara

ACORDAO-COMPLETO-2409685

Acórdão de Relação 5325/2020 - Segunda Câmara

Acórdão de Relação

ACORDAO-COMPLETO-2395839

Acórdão de Relação 1385/2020 - Segunda Câmara

ANDRÉ DE CARVALHO

Trata-se de representação, com pedido de cautelar suspensiva, formulada pelo Tribunal de Contas do Estado de Minas Gerais (TCE-MG) sobre possíveis irregularidades na Concorrência Corporativa nº  3/2018 e na Concorrência Sesi nº 5/2018 conduzidas por comissão integrada da Federação das Indústrias do Estado de Minas Gerais (Fiemg) sob os valores estimados de R$ 625.870,47 e de R$ 1.322.898,00, respectivamente, para a contratação de empresa especializada na prestação de serviços contínuos de conservação, limpeza e portaria em prol do atendimento das unidades do Serviço Nacional de Aprendizagem Industrial (Senai) e do Serviço Social da Indústria (Sesi) nas cidades de Pará de Minas, Pouso Alegre, Uberlândia, Divinópolis, Ipatinga, Muriaé e Uberaba em Minas Gerais.
2.	Após a análise final do feito, o auditor federal da Selog lançou o seu parecer conclusivo à Peça 97 (fls. 1/42) , com a anuência dos dirigentes da unidade técnica (Peças 98 e 99) , nos seguintes termos:
" (...) Cuidam os autos de representação oriunda do Tribunal de Contas do Estado de Minas Gerais (TCE/MG) a respeito de possíveis irregularidades ocorridas no âmbito do Serviço Social da Indústria - Departamento Regional de Minas Gerais (Sesi-DR/MG) e do Serviço Nacional de Aprendizado Industrial - Departamento Regional de Minas Gerais (Senai-DR/MG) , relacionadas a procedimentos adotados nos processos licitatórios conduzidos por comissão integrada da Federação das Indústrias do Estado de Minas Gerais (Fiemg) , na modalidade Concorrência Corporativa 3/2018 e na Concorrência Sesi 5/2018, tendo por objeto a contratação de empresa especializada, visando à prestação de serviços contínuos de conservação, limpeza e portaria, para atendimento das unidades do Sesi e Senai, localizadas nas cidades de Pará de Minas/MG, Pouso Alegre/MG, Uberlândia/MG, Divinópolis/MG, Ipatinga/MG, Muriaé/MG e Uberaba/MG. 
	2. Os precitados certames, do tipo Técnica e Preço, por lote, foram regidos pelo Regulamento de Licitações e Contratos do Sesi/Senai (peça 93) , e se deram nos seguintes termos:
	Licitação
	Data Abertura
	Valor Estimado (R$) 
	Valor Contratado (R$) 
	Localização

	Concorrência Corporativa 3/2018
	19/3/2018
	625.870,47
	600.425,62
	Peça 1, fls. 31/76 e Peça 12, fls. 24/26

	Concorrência Sesi/DR-MG 5/2018
	4/5/2018
	1.322.898,00
	1.257.643,08
	Peça 1, fls. 85/98 e Peça 2, fls. 1/27 e Peça 72

3. Insta registrar que os fatos tratados nesta representação foram enviados pela empresa licitante LVA Serviços Limpeza e Conservação Ltda. (LVA) ao TCE/MG, que, por sua vez, nos encaminhou o inteiro teor dos documentos, por se tratar de matéria de competência do TCU (peças 1 a 3) . Na documentação, a citada empresa solicita a concessão de medida cautelar no sentido de suspender os processos licitatórios supramencionados, contudo, não é a representante no âmbito do TCU, porquanto formalmente os fatos chegaram a essa Corte de Contas pela iniciativa do TCE/MG, não tendo este órgão a prerrogativa de requerer medidas cautelares. 
Exame de Admissibilidade
4. O exame de admissibilidade foi realizado na instrução inicial, por parte da então Secretaria de Controle Externo no Estado de Minas Gerais (Secex-MG) , tendo concluído pela admissão da presente representação por preencher os requisitos legais pertinentes (peça 6, p. 1, itens 2 a 5) , o que foi acatado pelo Ministro Relator (despacho à peça 11) . 
Histórico
5. Os autos foram instruídos inicialmente (peça 6) , cuja proposta foi endossada pelo Diretor da Secex-MG (atual Sec-MG) , por delegação de competência do titular da unidade técnica, que propôs o conhecimento da representação e a realização de oitivas do Sesi-DR/MG e Senai-DR/MG (peça 7) . 
6. Ao se pronunciar nos autos mediante Despacho (peça 11) , o Ministro Relator André Luís de Carvalho, após traçar considerações sobre o lapso temporal do trâmite processual em seu Gabinete, decidiu conhecer da presente representação e entendeu prejudicada a concessão da medida cautelar, conforme trecho extraído do seu Despacho: 
'2) determinar que a unidade técnica promova a urgente retomada do andamento do presente processo e, assim, dando por prejudicada a análise da aludida cautelar suspensiva do certame ante a subsequente contratação, passe a instruir o mérito do feito, promovendo, para tanto, a audiência dos gestores do Senai-MG e do Sesi-MG, além da oitiva das empresas porventura já declaradas vencedoras dos aludidos certames, nos termos dos arts. 157 e 250 do RITCU, para que, no prazo de 15 (quinze) dias, se pronunciem sobre todos os indícios de irregularidade anunciados nestes autos e, especialmente, sobre as adicionais falhas apontadas no referido e-mail enviado pela Secex-MG; 
3) determinar que o Senai-MG e o Sesi-MG informem o TCU sobre a atual situação das Concorrências 3/2018 e 5/2018, além dos subsequentes contratos, devendo esclarecer, ainda, a eventual impugnação dos licitantes nos certames, com o envio de cópia da respectiva decisão ou da resposta apresentada pela comissão de licitação; 
4) determinar que, junto à correspondente notificação do Sesi-MG e do Senai-MG, além das empresas porventura já declaradas vencedoras dos aludidos certames, a Secex-MG envie a cópia integral do parecer acostado à Peça 6 e do presente Despacho, devendo a unidade técnica atentar para a necessidade de apurar a ocorrência, ou não, de superfaturamento nos aludidos certames com os subsequentes contratos'. 
7. Dando continuidade ao trâmite processual, foi emitido pronunciamento da unidade técnica (peças 14-15) relatando as possíveis irregularidades cometidas no âmbito das Concorrências 3/2018 e 5/2018 e identificando os responsáveis pelas práticas irregulares, os quais foram objeto de audiência. Também foram realizadas oitivas das empresas contratadas e diligências ao Sesi-DR/MG e SenaiDR/MG solicitando documentos faltantes nos autos, conforme demonstrado no quadro abaixo (...) :
7.1. De acordo com o quadro acima, extraem-se, de início, as seguintes situações fáticas dos responsáveis no âmbito deste processo: 
a) o Sr. Misael Gomes da Silva ficou silente quanto à audiência, embora tenha recebido a correspondência (peça 86) no endereço registrado no sistema CPF da Receita Federal do Brasil (peça 30) , portanto está caraterizada a sua revelia, dando-se prosseguimento ao processo, nos termos do art. 12, § 3º, da Lei 8.443/1992; e 
b) no tocante à empresa Liderança, Limpeza e Conservação Ltda. (Liderança) , também não se pronunciou em sede de oitiva, embora tenha recebida a comunicação no endereço constante no sistema CPF da Receita Federal do Brasil (peça 49) e entrado com pedido de dilação de prazo mediante e-mail dirigido ao Secretário da Sec-MG (peças 84-85) . Dessa forma, daremos seguimento ordinário ao trâmite processual. 
8. Passaremos, a seguir, a analisar as razões de justificativa apresentadas pelos responsáveis, mas antes examinaremos as diligências efetuadas ao Sesi/Senai-MG e as oitivas às empresas contratadas. 
Exame Técnico 
Diligências 
9. As diligências efetuadas ao Sesi-DR/MG e ao Senai-DR/MG tiveram o mesmo teor e foram respondidas em um só documento, constante das peças 67 a 74, razão de se realizar uma única análise. Por oportuno, registro que as peças 75 a 82 são repetições das peças precitadas, à exceção das peças 68 (Regimento do Senai) e 76 (Regimento do Sesi) . 
10. Foram solicitados esclarecimentos/documentos às citadas entidades nos presentes termos, in verbis: 
a) informações atualizadas sobre a situação da execução de todos os contratos decorrentes daqueles certames; 
b) cópia (s) de eventual (is) impugnação (ões) dirigidas aos editais das Concorrências 3 e 5/2018 (à exceção da formulada pela empresa LVA Serviços Limpeza e Conservação Ltda., já presente nos autos) , além da (s) respectiva (s) decisão (ões) ou da (s) resposta (s) apresentada (s) pela comissão de licitação; 
c) termo de homologação da Concorrência 5/2018; 
d) indicação, com comprovação documental, dos valores orçados para os Lotes 01 a 04 da Concorrência 5/2018; e 
e) íntegra do termo de contrato firmado com a empresa Liderança, referente ao Lote 02 - Sesi Ipatinga, da Concorrência 5/2018. 
11. No tocante à alínea 'a', as entidades informaram que os contratos decorrentes das citadas concorrências estão todos em plena execução, conforme enumeramos abaixo (peça 67, p. 2) (...) :
12. Quanto às demais solicitações do ofício diligência, as entidades encaminharam a documentação: 
a) Alínea b: cópia da decisão proferida pela Comissão Permanente de Licitação Integrada - Coperli, que negou provimento à impugnação dirigida ao Edital da Concorrência 3/2018 apresentada pela empresa Conservadora SGM Ltda. (SGM) . 
Comentário: de acordo com os autos, verifica-se que, das nove participantes do certame, somente duas empresas apresentaram impugnações ao edital: a LVA (peça 1, p. 78-83; e peça 69) , representante; e a SGM (peça 70) . A empresa LVA impugnou os itens dos Editais 3/2018 e 5/2018, face às possíveis irregularidades destacadas nos tópicos i a iv da instrução de peça 14. Já a empresa SGM impugnou as irregularidades enumeradas nos tópicos ii a iv da precitada instrução, além dos itens 4 - Certificação ISO Série 9000 e 5 - Certificação ISO Série 14000 e mais a pontuação mínima de 45 pontos exigida nas Disposições Gerais, todas do Anexo II do Edital 3/2018 (peça 1, p. 53-56) . Para ambas as impugnações foi negado provimento pela Coperli; 
b) Alínea c: termo de homologação da Concorrência 5/2018 (peça 72) . 
Comentário: tal documento foi solicitado para esclarecer a pendência levantada no parágrafo 3.5 do parecer da Secex-MG acerca da economicidade das propostas (peça 14, p. 2) . Após analisarmos o referido termo homologatório, percebemos que as três contratações, relativas aos Lotes 1, 2 e 4 (o Lote 3 não foi contratado) , no montante de R$ 1.092.032,28, ficaram inferiores ao custo estimado global de R$ 1.119.576,81, gerando uma economia anual de R$ 27.544,53. Ressalte-se, no entanto, que a empresa que ficou na terceira colocação para o Lote 2 e que apresentou o menor preço, de R$ 354.621,36, não foi a vencedora, pois obteve menor pontuação técnica que a empresa contratada cotado em R$ 384.421,28 (Liderança) ; 
c) Alínea d: valores orçados para os Lotes 1 a 4 da Concorrência 5/2018. Comentário: foram enviadas as pesquisas de preços junto às empresas que serviram de base para a fixação dos valores estimados de cada lote. Observa-se que os montantes contratados para cada lote (peça 72, p. 2) foram inferiores aos valores estimados na licitação (peça 73, p. 1, 14, 15 e 30) ; e 
d) Alínea e: termo do Contrato 116646/2018, celebrado no âmbito da Concorrência 5/2018, com a empresa Liderança Limpeza e Conservação Ltda, referente ao Lote 2 (peça 74) . Comentário: observa-se que não houve negociação no preço oferecido na proposta vencedora (empresa Liderança) , respondendo, assim, à pendência levantada no parágrafo 3.6, segunda parte, do parecer da Secex-MG (peça 14) . 
13. Após exame das peças, entendemos atendidos os termos da diligência deste Tribunal, cuja documentação servirá de suporte à nossa análise realizada nos tópicos a seguir. 
Oitivas 
14. Conforme mencionado no parágrafo anterior desta instrução (item 7.1-b) , a empresa Liderança Limpeza e Conservação Ltda. ficou omissa ao nosso chamamento, razão porque daremos prosseguimento normal a análise dos autos. 
15. Já a empresa Conservadora Campos e Serviços Gerais - Eireli foi ouvida em oitiva para se manifestar sobre as ocorrências tidas como irregulares contidas nas "peças 1, páginas 1 a 21; 6, de 15/06/2018 - Instrução técnica da Secex-MG; 11, de 22/10/2018 - Despacho do Gab. ANDRÉ LUÍS DE CARVALHO; e 14, de 26/10/2018 - Pronunciamento da Subunidade sobre o processo TC Processo 014.933/2018-7", conforme o teor do ofício diligência (peça 18, p. 1) . 
16. Em resposta, a empresa argumentou, em síntese (peça 64) : 
Argumento: 
16.1. Inexiste nexo causal entre a sua conduta e as supostas irregularidades constantes no parecer da Secex-MG de peça 14, itens i a iv, já que apenas se submeteu às regras constantes no edital, não estando ligada às entidades que elaboraram os editais. 
Análise 
16.1.1. De fato, assiste razão à empresa, uma vez que as supostas irregularidades são da responsabilidade das entidades que elaboraram os editais das concorrências (Sesi/Senai/MG) , cabendo às empresas a obediência aos termos editalícios ou, querendo, proceder à impugnação dos itens tidos como irregulares. No presente caso, a empresa Conservadora Campos e Serviços Gerais - Eireli não apresentou impugnações aos editais, conforme inferimos do item 12-a, retro. Por oportuno, registro que os gestores responsáveis por tais irregularidades, do Sesi/Senai/DR-MG, foram ouvidos em audiências nestes autos, cujas respostas serão analisadas nesta instrução. Quanto à existência ou não das irregularidades nos editais dos certames, será abordada na parte destinada às análises das audiências efetuadas. 
Argumento: 
16.2. Os serviços contratados estão sendo prestados, os preços pactuados estão aquém dos valores de referência calculados pelas entidades e se encontram no mesmo patamar dos preços de mercado. 
Análise 
16.2.2. Examinando os termos de homologação das Concorrências 3/2018 e 5/2018 (peça 12, p. 24-26; e peça 72, respectivamente) , verificamos que os valores contratados se deram abaixo dos estipulados nos respectivos editais, conforme demonstramos no quadro constante do item 2 desta instrução e os contratos estão em plena execução, consoante informação extraída de peça 67, p.2.
Argumento: 
16.3. Não houve irregularidades nos procedimentos em comento, uma vez que as entidades não se submetem à Lei 8.666/1993, mas ao regulamento próprio de licitação, que deve observar os princípios gerais que regem a matéria. Cita como suporte normativo o Mandado de Segurança (MS) 33442, DJE 63, de 3/4/2018, da Relatoria do Ministro Gilmar Mendes. 
Análise 
16.3.1. De fato, a jurisprudência do TCU entende que as entidades integrantes do Sistema 'S', entre elas o Sesi e Senai, não estão obrigadas a seguir rigorosamente os termos da Lei 8.666/1993, uma vez que tais entidades possuem seus regulamentos próprios, os quais devem, sim, ser pautados nos princípios gerais do processo licitatório e serem consentâneos ao contido no art. 37, caput, da Constituição Federal (Acórdão 1392/2013-TCU-Plenário, da relatoria do Ministro Raimundo Carreiro; 526/2013-Plenário, da Relatoria do Ministro Marcos Bemquerer; e 7.596/2016-1ª Câmara, da relatoria do Ministro Weder de Oliveira) . Dessa forma, as irregularidades enumeradas no parecer da peça 14 (item 9, alíneas 'a' a 'e') devem ser analisadas à luz dos regulamentos próprios de licitações dessas entidades, da jurisprudência deste Tribunal, e dos princípios estipulados no caput do art. 37 da Constituição Federal, utilizando-se subsidiariamente os ditames das Leis 10.520/2002 (Lei do Pregão) e Lei 8.666/1993 (Lei Geral das Licitações Públicas) . 
Argumento: 
16.4. O Regulamento de Licitações e Contratos do Sesi/Senai não contém norma que obrigue a adoção da modalidade pregão, não vinculando a modalidade a qualquer circunstância, facultando às entidades a escolha da modalidade adequada. Os regulamentos ainda impedem as entidades de utilizar a modalidade pregão nas situações em que seja necessário valorar a técnica dos licitantes, como foi o caso. 
Análise 
16.4.1. A modalidade pregão, nas formas presencial e eletrônica, está disciplinada no Regulamento de Licitações e Contratos do Sesi/Senai (peça 93) , a saber: 
'Art. 5º São modalidades de licitação: 
 (...) 
V) PREGÃO - modalidade de licitação entre quaisquer interessados para aquisição de bens e serviços, qualquer que seja o valor estimado da contratação, realizada em sessão pública, podendo ser presencial, com propostas impressas e lances verbais, ou no ambiente Internet, com propostas e lances eletrônicos, vedada a sua utilização para contratação de obras e serviços de engenharia. 
16.4.2. Quanto à utilização da modalidade concorrência em vez do pregão, à vista do dispositivo transcrito, procede o argumento de que não há previsão expressa de obrigatoriedade de adoção da modalidade de pregão para a contratação de serviços comuns no referido regulamento de contratações da entidade, não se podendo afirmar, de fato, que a opção de modalidade, por si só, tenha constituído causa determinante de restrição indevida à competitividade. Para essa caracterização, necessário adentrar outros aspectos relevantes, como o tipo de licitação e respectivos critérios para seleção da melhor proposta, o que será analisado adiante. Todavia, no que toca à seleção da modalidade para contratações de serviços comuns, objeto dos autos, consoante julgados anteriores deste TCU deve ser adotada, preferencialmente, a modalidade do pregão eletrônico, por conferir maior competitividade, economia, celeridade e transparência nas contratações, seguindo os princípios da eficiência e legalidade previstos na CF, art. 37, caput, com o objetivo desejável de obter a proposta mais vantajosa para a administração contratante (Acórdão 1392/2013-TCU-Plenário, da relatoria doo Ministro Raimundo Carreiro; 5.613/2012- 1ª Câmara, da relatoria do Ministro José Múcio; e 2.990/2010-Plenário, da relatoria do Ministro Raimundo Carreiro) . Ou seja, como o tipo de serviço prestado - limpeza, conservação e portaria - consiste em serviço comuns, deveriam, em princípio, ter sido licitados mediante pregão. 
Argumento: 
16.5. A modalidade escolhida de concorrência do tipo técnica e preço visava não só a execução dos serviços contratados, mas garantir o fiel cumprimento das obrigações trabalhistas, fiscais e previdenciárias por parte das contratadas, evitando que as entidades [Sesi/Senai] viessem a figurar no polo passivo de ações trabalhistas. 
Análise 
16.5.1. Inicialmente cabe esclarecer que, à luz da análise já empreendida no item 16.3.1 desta instrução, o entendimento da jurisprudência deste Tribunal é pacificado no sentido de que as entidades do Sistema S, além de não estarem obrigadas a seguir rigorosamente os termos da Lei 8.666/1993, não são alcançadas pelo comando contido no art. 4º do Decreto 5.450/2005, que impõe a utilização da modalidade pregão para a aquisição de bens e serviços comuns, no âmbito da União, já que se obrigam ao cumprimento de seus regulamentos próprios (Acórdão 1392/2013-TCU-Plenário e 526/2013-Plenário, já mencionados anteriormente) . 
16.5.2. O Regulamento de Licitações e Contratos do Sesi/Senai, em seu art. 5º, inciso V, dispõe apenas que o pregão é modalidade de licitação para a "aquisição de bens e serviços", não vinculando a sua utilização, necessariamente, a que sejam de natureza comum. Há decisão deste Tribunal quanto à adoção 'preferencial', pelas entidades do Sistema S, do pregão para esse tipo de objeto (Acórdão 5613/2012-TCU-Primeira Câmara) , contudo a orientação não se mostra de caráter obrigatório. Nesse sentido, não há proibição à utilização da modalidade concorrência no caso concreto.
16.5.3. No entanto, de acordo com o disposto no art. 8º, § 1º, do Regulamento de Licitações e Contratos do Sesi/Senai o tipo de licitação por técnica e preço deverá ser utilizado preferencialmente para contratações que envolvam natureza intelectual ou nas quais o fator preço não seja exclusivamente relevante, e desde que justificado tecnicamente. Entende-se que a contratação de serviços de limpeza, conservação e portaria não se enquadra nessa previsão, considerando que não há o fator "técnica" envolvido, e que o menor preço é preponderante para a seleção da proposta mais vantajosa. A justificativa para a escolha do tipo técnica e preço baseada exclusivamente na necessidade de se garantir cumprimento das obrigações trabalhistas, fiscais e previdenciárias das contratadas não procede, conforme será explicitado no tópico 24 a 26 adiante desta instrução. Além disso, verifica-se que, no caso concreto, a adoção desse tipo de licitação efetivamente propiciou a restrição à competitividade e o impedimento da seleção da proposta mais vantajosa, o que também será objeto da análise das razões de justificativas dos responsáveis ouvidos em audiência. 
Argumentos: 
16.6 A pontuação atribuída aos quesitos técnica e preço (7 para técnica, e 3 para preço) visava, além da justificativa mencionada no item anterior, a valorar as empresas que apresentassem solidez na execução do contrato, evitando-se inadimplência parcial ou total do contrato. 
16.7. A utilização do tempo de vigência de contrato com um único tomador como fator preponderante na pontuação, 'é requisito relevante, uma vez que as perícias de administração e gerência necessárias à execução de um contrato de longa duração não podem ser provadas pela adição de vários contratos com curto lapso de vigência'. E continua: 'A exigência dos atestados técnicos que garantam o cumprimento das obrigações não visa oferecer iguais oportunidades a todo e qualquer interessado, mas apenas àquele que seja capaz de evidenciar que dispõe de condições para executar o objeto a ser contratado (STJ, REsp 172.232.-SP, Rel. Min. José Delgado) '. 
16.8. Quanto à exigência de quantidade mínima de empregados, tem-se que as entidades do Sistema 'S' não estão sob a vigência do ordenamento licitatório aplicado à Administração Pública, e que os patamares foram estabelecidos de acordo com a experiência pretérita das entidades do Sistema Fiemg. 
Análise 
17. As três irregularidades supramencionadas foram atacadas no parecer de peça 14, tópicos ii a iv, da Secex-MG, as quais foram objetos de audiências dos responsáveis a serem analisadas adiante. Caso as irregularidades venham a se confirmar, são da responsabilidade de quem elaborou os editais e homologou as licitações, no caso, as entidades, portanto, isentando-se a empresa, uma vez não restar evidenciado nos autos ter-lhes dado causa ou ter concorrido para suas ocorrências.
Audiências 
18. Os Srs. Cláudio Marcassa, Marilucy Aparecida Ferreira, Roberto Brasil, Cristhiano Paulo de Mattos Leal e Bruno de Oliveira Lacerda foram ouvidos em audiências pelas supostas irregularidades a seguir, tendo todos apresentados as suas razões de justificativa mediante documento único (peça 60) , as quais serão analisadas individualmente. 
I. Ausência de emprego de pregão, preferencialmente no modo eletrônico, para contratação do objeto das Concorrências 3/2018 e 5/2018, por se tratarem de serviços tipicamente comuns, valendo-se de modalidade (concorrência) e tipo (técnica e preço) indevidos e sem justificativas técnicas suficientes e adequadas, e que acabaram por limitar o número de propostas oferecidas e propiciar contratações menos vantajosas financeiramente, se empregado o pregão (menor preço) . 
I.1. Normas infringidas: arts. 5º, inciso V, e 8º, § 1º, do Regulamento de Licitações e Contratos do Sesi/Senai; art. 1º, parágrafo único, da Lei 10.520/2002; e precedentes do TCU: Acórdãos 743/2014, da relatoria do Ministro Augusto Sherman; 2.990/2010-Plenário, da relatoria do Ministro Raimundo Carreiro; 5.593/2012-2ª Câmara, da relatoria do Ministro Raimundo Carreiro; 5.613/2012-1ª Câmara, da relatoria do Ministro José Múcio; 2.292/2012-Plenário, da relatoria do Ministro Weder de Oliveira; 2.244/2008-Plenário, da relatoria do Ministro André de Carvalho; 2.368/2010-Plenário, da relatoria do Ministro Valmir Campelo; e 2.314/2010-Plenário, da relatoria do Ministro Raimundo Carreiro. 
19. Os responsáveis alegam, em suma, que: 
a) os serviços sociais autônomos sujeitam-se ao regulamento de licitações próprio dessas entidades, desde a publicação do Ato Ad Referendum 4/1998, e não às regras estabelecidas pela Lei Geral de Licitações (Lei 8.666/1993) , portanto os seus dirigentes não devem ser responsabilizados pelos atos aplicáveis aos agentes públicos da Administração Direta e Indireta. Como suporte jurídico, transcrevem trecho do Voto do Ministro Aroldo Cedraz proferido no processo TC Processo 010.375/2014-7 (item 18) , e invocam a Decisão-TCU 907/1997-Plenário, da relatoria do Ministro Lincoln Magalhães Rocha, e a decisão tomada pelo STF no Mandado de Segurança (MS) 33442; 
b) o TCU adotou interpretação em abstrato e a priori de normas jurídicas, especificamente, da Lei 8.666/1993, da Lei 10.520/2002 e do Decreto 5.450/2005, ao afirmar que deveria ter se utilizado da modalidade pregão ao invés da concorrência, por se tratar de serviços comuns, aplicando-os diretamente aos responsáveis sem a indicação de fundamento aparente, o que corresponde a adotar ao caso a presunção de irregularidade em razão de não ter sido escolhida a modalidade pregão. Tais normativos não são aplicáveis diretamente aos responsáveis, sendo, no máximo, subsidiariamente; 
c) os Regulamentos de Licitações e Contratos do Sesi e Senai (RLC Sesi/Senai) não contêm norma que obrigue a adoção da modalidade pregão, em qualquer circunstância, relegando ao juízo discricionário dessas entidades a escolha da modalidade mais adequada e apta para alcançar a finalidade a ser perseguida com a contratação; 
d) os RLCs também impedem as entidades de utilizar a modalidade pregão na hipótese em que seja necessário aferir a capacidade técnica das licitantes, sendo cabível somente nas licitações cujo critério de julgamento seja do tipo preço, assim entendido nas quais o preço seja exclusivamente relevante, o que não é o caso em apreço; 
e) caso escolhesse a licitação do tipo menor preço em detrimento do preço e técnica, não permitiria a contratação de empresa em níveis de qualidade técnica desejada e de confiabilidade não somente na execução dos serviços, como também no cumprimento das obrigações trabalhistas, fiscais e previdenciárias, evitando-se que seus empregados ajuizassem ações trabalhistas contra a contratada;
f) já houve problemas com esse tipo de contratação, que usou critério estritamente relativo ao preço, ao mencionar que o 'SESI e o SENAI têm repetidamente contratado empresas mal estruturadas, sem solidez e que, para vencerem as licitações, apresentam preços demasiadamente baixos, com lucratividade mínima. Tais empresas acabam não conseguindo cumprirsuas obrigações trabalhistas, levando seus empregados a ajuizarem ações colocando o SESI e o SENAI no polo passivo'. Como prova desse entendimento, juntou o Relatório de Ações Trabalhistas integrante do Documento 2, em anexo (peça 60, p. 36-46) , demonstrando o número de reclamações em que as entidades figuram subsidiariamente no polo passivo, em razão do inadimplemento contratual, e a consequente redução após o uso da contratação do tipo 'menor preço'; 
g) a Superintendência de Gestão Corporativa e a Gerência de Suprimentos do Sistema Fiemg, instada a se manifestar sobre o assunto, elaboraram justificativa técnica que, além de explicitar os prejuízos causados pelas condenações (uma vez que, normalmente as empregadoras não cumprem as decisões judiciais, restando ao Sesi e Senai cumpri-las) , resultaram em outras ações danosas à gestão dos dirigentes, verbis (Documento 3, peça 60, p. 47-49) ; 
'a) abandono dos serviços pelos empregados terceirizados, obrigando os Gerentes das Unidades a providenciarem contratações emergenciais ou por RPA; 
b) desgaste e tempo demandado dos Gerentes de Unidades na busca por soluções, na contemporização das situações junto aos empregados, no contato com as prestadoras de serviços na tentativa de solucionar pendências, etc; 
c) desgaste e tempo demandado da área de Suprimentos, nos procedimentos de contratações emergenciais e nas tentativas de solucionar pendências junto às empresas inadimplentes;
d) desgaste e tempo da área jurídica do SESI e do SENAI, na tentativa de dar soluções e orientações jurídicas aos Gerentes das Unidades; 
e) custo com serviços advocatícios na defesa do SESI e do SENAI nas ações trabalhistas movidas pelos empregados terceirizados. 
h) os descontos de 1,21% e 7,68% concedidos nas propostas das empresas vencedoras, resultados de negociação da Fiemg, vêm a demonstrar ato de boa gestão, no sentido de reduzir os preços finais dos serviços contratados, ao contrário do entendimento da Secex/MG, que levantou possível contratação não vantajosa [peça 14, itens 3.4 e 3.5]. Os dirigentes do sistema Fiemg visaram a melhor contratação não apenas no aspecto técnico, como também no critério preço'. 
Análise 
20. Verifica-se que a defesa dos responsáveis se concentra em dois pontos essenciais. O primeiro, refere-se em asseverar que os serviços sociais autônomos, dentre eles o Sesi e o Senai, para a contratação de serviços, devem obedecer aos seus regulamentos próprios, e seus dirigentes não estão sujeitos à Lei 8.666/1993 (Lei Geral das Licitações e Contrações Públicas) , à Lei 10.520/2002 (Lei do Pregão) , e nem ao Decreto 5.450/2005 (regulamenta a lei do pregão) , já que esses normativos são aplicáveis aos gestores públicos da Administração Pública Direta e Indireta, não fazendo parte o Sistema "S", entendimento já esposado pelo TCU na Decisão 907/1997 - Plenário, da relatoria do Ministro Lincoln Magalhães Rocha, e pela decisão tomada pelo Ministro Gilmar Mendes, do STF, ao apreciar o MS/DF 33442. 
21. No segundo ponto, os responsáveis defendem que, ao usarem a modalidade concorrência, tipo técnica e preço, em vez do pregão, o fizeram embasados nos seus regulamentos próprios de licitações, que permitem o uso de tal modalidade licitatória para a contratação dos serviços em comento, uma vez que a finalidade precípua dessa escolha foi resguardar o Sesi/Senai de contratação de empresas com níveis de qualidade técnica indesejada e não confiáveis na execução dos serviços, como também do descumprimento das obrigações trabalhistas, fiscais e previdenciárias pelas contratadas, evitando-se que os terceirizados ajuízem ações trabalhistas contra a contratante. 
22. Nessa linha, sustentam que a presente contração de serviços de conservação, limpeza e vigilância foi justificada tecnicamente pelos setores competentes das entidades, a Superintendência de Gestão Corporativa e a Gerência de Suprimentos do Sistema Fiemg, nos termos expostos na peça 60, p. 47-79, inclusive alegando que houve ganhos pela redução no número de ações trabalhistas contra as entidades após a adoção dessa modalidade e tipo de licitação. 
23. De fato, a jurisprudência do TCU entende que as entidades integrantes do Sistema "S", entre elas o Sesi e Senai, não estão obrigadas a seguir rigorosamente os termos da Lei 8.666/1993, uma vez que tais entidades possuem seus regulamentos próprios, os quais devem, sim, ser pautados nos princípios gerais do processo licitatório e consentâneos ao contido no art. 37, caput, da Constituição Federal e na jurisprudência deste Tribunal (Decisão 907/1997 - Plenário, da relatoria do Ministro Lincoln Magalhães Rocha; Acórdão 2248/2008-TCU-Plenário, da relatoria do Ministro André de Carvalho; 1.392/2013- Plenário, da relatoria do Ministro Raimundo Carreiro; 526/2013-Plenário, da Relatoria do Ministro Marcos Bemquerer; e 7.596/2016-1ª Câmara, da relatoria do Ministro Weder de Oliveira) . Assim, a nossa análise pautar-se-á em verificar a conformidade dos atos praticados nos certames com os regulamentos próprios das duas entidades, nos princípios esculpidos no art. 37, caput, da Constituição Federal e na jurisprudência deste TCU. 
24. Afastada a questão sobre obrigatoriedade do emprego da citada legislação federal, vez que improcedente, sobressai a discussão sobre a ocorrência do ato de gestão praticado pelo Sesi/Senai, que optou pela modalidade de concorrência, tipo técnica e preço, em vez do pregão, para realizar a contratação em tela. Por ser pertinente, reproduzo os arts. 5º, inciso V, e 8º, § 1º, do Regulamento de Licitações e Contratos do Sesi/Senai: 
'Art. 5º São modalidades de licitação: 
 (...) 
V) PREGÃO - modalidade de licitação entre quaisquer interessados para aquisição de bens e serviços, qualquer que seja o valor estimado da contratação, realizada em sessão pública, podendo ser presencial, com propostas impressas e lances verbais, ou no ambiente Internet, com propostas e lances eletrônicos, vedada a sua utilização para contratação de obras e serviços de engenharia. 
 (...) 
Art. 8º Constituem tipos de licitação, exceto na modalidade concurso: I) a de menor preço; II) a de técnica e preço; 
III) a de maior lance ou oferta, nas hipóteses do inciso III, alínea "b" do art. 6º. 
§ 1º O tipo de licitação técnica e preço será utilizado preferencialmente para contratações que envolvam natureza intelectual ou nas quais o fator preço não seja exclusivamente relevante, e, neste caso, desde que justificado tecnicamente'.
25. Como se vê, o normativo avaliza a adoção do tipo de licitação 'técnica e preço' em contratações que envolvam natureza intelectual ou nas quais o preço não seja exclusivamente relevante, desde que justificado tecnicamente. No presente caso, é fácil observar que os serviços licitados (limpeza, conservação e portaria) não possuem natureza intelectual, pois tratam de serviços comuns, não envolvendo maiores complexidades na execução, e ofertados por várias empresas do mercado, conforme percebemos nos termos de homologação dos certames (peça 12, p. 24-25; e peça 72) . Portanto, são improcedentes, neste ponto, os argumentos dos responsáveis. 
26. Resta, então, indagar a incidência da segunda hipótese, qual seja, se para a contratação pretendida o fator preço não seria relevante. Sobre isso, os responsáveis defendem que as contratações pretéritas - que se utilizavam somente do tipo menor preço - trouxeram vários problemas, por permitir a contratação de empresa com nível de qualidade técnica inadequado e sem confiabilidade na execução dos serviços, como também ocasionaram prejuízos ao Sesi/Senai, relativos ao descumprimento das obrigações trabalhistas, fiscais e previdenciárias não recolhidas pelas contratadas, fazendo com que os terceirizados ajuizassem ações trabalhistas contra a contratante. Além disso, alegaram outros problemas de gestão no decorrer da execução de contratos oriundos de pregão, conforme relacionados no parágrafo 19-g, retro. 
27. As justificativas dos responsáveis não devem prosperar. A uma, porque os problemas acima vivenciados são comuns na gestão de qualquer órgão ou entidade que lida com empresas terceirizadas para prestação de serviços, independentemente do tamanho da empresa, do volume de serviços contratados e executados, ou do tempo de vigência de prestação de serviço. Para evitar possíveis inadimplências de cláusulas contratuais, deve o contratante fiscalizar pari passu e atentamente a execução do contrato e notificar a empresa para correção do serviço o mais breve possível. Cuida-se do poder-dever fiscalizatório, a operar no sentido de assegurar a melhor execução do contrato, em prol do interesse público. A duas, porque o fator preço é, sim, relevante nos serviços contratados, afinal o montante de recursos a serem despendidos durante um ano da vigência dos contratos, podendo ser prorrogados por até sessenta meses, monta quase R$ 8,5 milhões, a preços de março/2018. 
28. Especificamente sobre a transferência dos encargos trabalhistas, fiscais e comerciais por inadimplência de empresa terceirizada às entidades, o STF firmou entendimento de que é vedada a responsabilização automática da contratante, só cabendo sua condenação se houver prova inequívoca de sua conduta omissiva ou comissiva na fiscalização dos contratos (RE 760931/DF e ADC 16/DF) , portanto, repito, uma fiscalização eficiente e atenta evita prejuízos dessa natureza. Além disso, para resguardar as entidades de contratação de empresas com níveis de qualidade técnica indesejada e não confiáveis na execução dos serviços, é exigida dos interessados toda a documentação de habilitação prevista nos incisos I a IV do art. 12 do RLC do Sesi/Senai. Em assim procedendo e elaborando um edital bem estruturado e fundamentado, com especificações claras e objetivas, evitam-se os problemas ora alegados. 
29. Não obstante, um fator a sopesar a favor das entidades refere-se ao entendimento do TCU de que, quando os serviços licitados se revestem de natureza comum, ou seja, cujos padrões de desempenho e qualidade possam ser objetivamente definidos pelo edital por meio de especificações usuais no mercado, como no presente caso, os serviços sociais autônomos deverão adotar "preferencialmente" o pregão, por conferir maior competitividade, economia, celeridade e transparência nas contratações, seguindo os princípios da eficiência e legalidade previstos na CF, art. 37, caput, a fim de obter a proposta mais vantajosa (Acórdão 5613/2012-TCU-Primeira Câmara, Relator Ministro José Múcio Monteiro) . 
30. Nessa linha de raciocínio foram as deliberações desta Corte de Contas que entenderam que as entidades do Sistema "S" não estão obrigadas a seguir rigorosamente os termos da Lei 8.666/1993 e não são alcançadas pelo comando contido no art. 4º do Decreto 5.450/2005, que impõe a utilização da modalidade pregão, mas sim, o seu regulamento próprio de licitações e contratos, precisamente o art. 5º, inciso V, no qual não há delimitação específica quanto à obrigatoriedade do uso do pregão para a aquisição de bens e serviços de natureza comum, conforme análise empreendida no item 16.5.1 desta instrução. 
31. Ante o exposto, considerando que o RLC do Sesi/Senai não proíbe taxativamente o uso da modalidade concorrência para o objeto ora questionado, bem como não estabelece a obrigatoriedade da adoção do pregão para a aquisição de bens e serviços comuns, conforme se observa no seu art. 5º, inciso V; considerando que não vislumbramos sobrepreço nas contratações decorrentes das Concorrências 3/2018 e 5/2018 (v. tópico VI adiante) ; e, por fim, considerando que a falha não se reveste de maior gravidade, embora o entendimento do TCU seja pela adoção preferencial do pregão por ser mais célere, transparente e eficiente, deixaremos de propor a multa prevista no art. 58, inciso II, da Lei 8.443/1992, sem prejuízo que seja dada ciência às entidades do presente fato, com fulcro no art. 7º, da ResoluçãoTCU 265/2014, de modo a serem adotadas medidas de prevenção à ocorrência de outras semelhantes no futuro. 
II. Atribuição de pesos desproporcionais, sem as devidas justificativas, para técnica (70%) e preço (30%) , restringindo a competição no certame e propiciando a obtenção de preços/condições menos vantajosos (Anexo IV, peça 1, p. 58; e peça 2, p. 16) . 
II.1 Normas infringidas: Regulamento de Licitações e Contratos do Sesi/Senai, arts. 2º e 8º, § 2º; e jurisprudência do TCU (Acórdãos 743/2014, da relatoria do Augusto Sherman; 526/2013, da relatoria do Ministro Marcos Bemquerer; 1.782/2007, da relatoria do Ministro Augusto Sherman; 503/2008, da relatoria do Ministro Aroldo Cedraz; 29/2009, da relatoria do Ministro Raimundo Carreiro; 2.017/2009, da relatoria do Ministro Augusto Sherman; 1.488/2009, da relatoria do Ministro Augusto Sherman 327/2010, da relatoria do Benjamin Zymler; e 1.041/2010, da relatoria do Ministro Augusto Sherman, todos do Plenário) . 
32. Os responsáveis pronunciaram-se nos seguintes termos, em suma: 
a) de início, repetem os mesmos argumentos já expostos no item 19, alíneas e e f desta instrução, quando alegam terem previsto no edital quesitos técnicos que valorassem as empresas que apresentassem solidez, experiência e boa estrutura para a execução do contrato, evitando-se problemas e prejuízos decorrentes de inadimplência parcial ou total das cláusulas contratuais; 
b) a vantagem na contratação não deve se limitar somente ao menor preço ofertado, mas na adequação e satisfação do interesse da entidade por via da execução do contrato, que nem sempre se consegue no menor preço; 
c) a atribuição de pesos desproporcionais para técnica (70%) e preço (30%) foi para fins de 'comprovação de capacidade técnico-operacional do licitante, como forma de garantir maior satisfação dos interesses da entidade quanto à qualidade e excelência na realização dos serviços prestados'; e 
d) 'não assiste razão à Subunidade Técnica [Secex-MG - peça 14, item ii] ao afirmar a ocorrência de ´atribuição de pesos desproporcionais, sem as devidas justificativas, para técnica (70%) e preço (30%) , restringindo a competição no certame e propiciando a obtenção de preços/condições menos vantajosos´, como visto, não se sustenta, haja vista a natureza e as condições pretéritas das contratações deficitárias celebradas com base no critério de menor preço, devidamente justificada'.
Análise
 33. No geral, observa-se que os argumentos dos responsáveis se concentram em justificar a adoção da pontuação 7 para a técnica e 3 para o preço a selecionar empresas com maior solidez e experiência no mercado e ainda com boa estrutura para a execução do contrato, com vistas a evitar prejuízos à entidade, seja com ações trabalhistas, inadimplemento contratual, seja pelos transtornos aos gestores na condução da avença. Todavia, tais argumentos, por si só, não justificam a expressiva diferença entre os pesos adotados das propostas técnica e preço (7 x 3) , ou seja, o fator técnico valorado mais que o dobro do quesito preço, sob pena de ocasionar prejuízo à competitividade e de favorecer o direcionamento do certame, sem que esteja fundamenta em estudo que demonstre tal necessidade. 
34. Sobre o tema, registro que a proporcionalidade de distribuição de pesos entre fatores técnicos e preço para julgamento de propostas tem sido objeto de manifestação do TCU em diversos julgados, a saber: 
a) O Acórdão 1488/2009-TCU-Plenário trata de licitação realizada pelo Sesi/Senai para contratação de empresa de comunicação social, no qual se analisa critério análogo ao aqui discutido para a distribuição de pesos entre técnica e preço (70 x 30) . Considerou-se, na ocasião, que o serviço licitado, a despeito de ter natureza especializada, não poderia ser considerado complexo, uma vez que se tratava de serviço comumente ofertado ao setor público e à iniciativa privada, e que, para a distribuição tão privilegiada de peso em favor da nota técnica, deveria restar caracterizada a complexidade dos serviços ou razão excepcional e relevante que motivasse essa decisão. Excerto do voto que fundamentou o referido Acórdão demonstra tal entendimento: 
11. Em relação aos pesos estabelecidos para os índices técnico e de preços (7x3) , a escolha do Ministério deveria, conforme jurisprudência deste Tribunal (vide Acórdãos 2.079/2006 e 1.782/2007, ambos do Plenário) , estar acompanhada de um estudo demonstrando que a grande disparidade verificada (a nota técnica tem peso superior ao dobro da proposta de preços) é justificável (...) . 
 (...) 
15. Registro que a simples adoção da licitação do tipo 'técnica e preço' já proporciona a contratação de propostas de melhor qualidade, uma vez que a técnica passa a compor a nota final do certame, abrindo a possibilidade para que, a despeito de apresentarem custos superiores, empresas com técnica mais apurada vençam a disputa. 
b) o Acórdão 526/2013-TCU-Plenário que tratou de Relatório de Auditoria referente à fiscalização realizada no Departamento Nacional do Serviço Social da Indústria (Sesi/DN) e no Departamento Nacional do Serviço Nacional de Aprendizagem Industrial (Senai/DN) , com o propósito de avaliar a regularidade de processos licitatórios e respectivos contratos de aquisição de bens e prestação de serviços, a fim de atender à Solicitação do Senado Federal, oriunda do TC Processo 028.956/2011-7, que buscou informações sobre as despesas das entidades do Sistema S, no período de 2008 a 2011. Reproduzo excerto do item 12 do relatório que embasou o referido acórdão, de modo a contrapor os argumentos trazidos nos autos acerca da distribuição de peso 7 para a nota técnica e peso 3 para a avaliação do preço: 
De acordo com a jurisprudência deste Tribunal, para 'a distribuição privilegiada de peso em favor da nota técnica deveria restar caracterizada a complexidade do certame e o impacto sobre os preços contratados', estando acompanhada de estudo demonstrando que a disparidade verificada é justificável. Ainda de acordo com esse acórdão, 'a simples adoção da licitação do tipo "técnica e preço' já proporciona a contratação de propostas de melhor qualidade, uma vez que a técnica passa a compor a nota final do certame, abrindo possibilidade para que, a despeito de apresentarem custos superiores, empresas com técnica mais apurada vençam a disputa' (item 15 do voto) . Esse também é o entendimento constante dos Acórdãos 1.782/2007, 29/2009, 2017/2009, 327/2010 e 1.041/2010, todos do Plenário, dentre outros (...) . 
No caso específico dos serviços de comunicação social, o TCU já se manifestou no sentido de que eles constituem prestação de serviços especializados, sem, no entanto, estarem dotados de complexidade que justifique, pela simples natureza do objeto, o estabelecimento de pesos diferentes, uma vez que se trata de serviço comumente ofertado ao setor público e à iniciativa privada (item 37 do relatório do Acórdão 1488/2009-TCU-Plenário) . Por isso, não são suficientes as justificativas presentes no processo de que a atividade publicitária tem muitos fatores críticos para sua execução e que, por isso, o peso da técnica deveria ser mais do que o dobro do peso do item preço. Como já mencionado, a simples escolha do tipo técnica e preço proporciona a contratação de propostas de melhor qualidade.
b.1) Ao final, o Acórdão 526/2013-TCU-Plenário determinou ao Sesi/Senai/DN que, in verbis: 
 (...) 9.1.6. abstenham-se de prever, em caso de licitação do tipo técnica e preço, excessiva valoração atribuída ao quesito 'técnica', em detrimento do 'preço', sem amparo em justificativas técnicas suficientes que demonstrem sua necessidade, uma vez que a adoção de critério desproporcional pode acarretar prejuízo à competitividade do certame e à obtenção da proposta mais vantajosa, observando o art. 2º do Regulamento de Licitações e Contratos do Sesi/Senai. (...) . 
c) o Acórdão 743/2014-TCU-Plenário tratou de representação de licitante que se insurgiu contra o edital de licitação objetivando a contratação de serviços de consultoria e assessoria de comunicação, por terem o Senai - Departamento Nacional e o Sesi - Departamento Nacional adotado procedimento licitatório do tipo técnica e preço, com critério de pontuação desproporcional, atribuindo peso de 70% para a proposta técnica e de 30% para a proposta de preço, infringindo o RLC do Sesi/Senai, arts. 2º e 8º, § 2º e a jurisprudência deste Tribunal: Acórdãos 1.782/2007, 503/2008, 29/2009, 2.017/2009, 1.488/2009, 327/2010 e 1.041/2010, todos do Plenário do TCU. Na ocasião, o TCU considerou injustificável a distribuição privilegiada do peso em favor da técnica, por não restarem caracterizados a complexidade do certame e o impacto sobre os preços contratados, bem como pela falta de estudos técnicos demonstrando que a disparidade verificada seria justificável. 
35. Com efeito, os objetos das Concorrências 3/2018 e 5/2018 consistem na prestação de serviços de limpeza, conservação e portaria, que não se caracterizam como de natureza extraordinária, especializada, muito menos complexa, mas, sim, como serviços comuns, cujos padrões de desempenho e qualidade podem ser definidos pelo edital por meio de especificações usuais no mercado, amplamente ofertados por inúmeras empresas do mercado (em tempo: 72 empresas retiraram o Edital 3/2018, e 84, o Edital 5/2018 - peça 12, p. 25 e peça 72) . Assim, em uma confrontação dos fatores 'complexidade dos serviços x preços', não se justifica a distribuição de pesos fixados nos editais dos precitados certames (peso 7 para técnica e 3 para o fator preço) , dado que não se denota a condição essencial de o preço ser tão menos relevante, em face dos serviços a serem executados e do volume das despesas realizadas (aproximadamente R$ 8,5 milhões em cinco anos de contratação) . 
36. Por fim, não foram carreados aos autos estudos técnicos e/ou justificativas que respaldassem a atribuição demasiadamente privilegiada do fator técnica em desfavor do peso, conforme comprovamos da leitura do Anexo II dos editais (peça 1, p. 58; e peça 2, p. 16) , limitando-se as entidades a ora argumentar, no essencial, que a intenção era contratar empresas capacitadas no mercado, a fim de evitar futuros problemas de gestão na execução dos contratos e com ações trabalhistas, o que, conforme já mencionado, deve ser solucionado por meio de efetiva fiscalização de sua execução, bem como pelas garantias e sanções previstas nas respectivas avenças. 
37. Diante o exposto, e considerando que a adoção dos pesos desproporcionais valorando a técnica mais que o dobro do quesito preço, sem estudos técnicos demonstrando que a disparidade verificada seria justificável, propiciou a contratação de propostas que não possuíam o menor preço em ambas as licitações (Lotes 1 e 3 da Concorrência 3/2018 e Lote 2 da Concorrência 5/2018) , ofendendo o art. 2º do RLC Sesi/Senai e a vasta jurisprudência deste TCU retromencionada, rejeito as razões de justificativa dos responsáveis, por caracterizar irregularidade de natureza grave, e proponho a aplicação da multa prevista no art. 58, II, da Lei 8.443/1992 aos responsáveis.
III. Proibição do somatório de atestados para fins de comprovação de tempo de experiência profissional, exigindo-se que fosse feita prova num único contrato, o que, a par de não atingir os objetivos de selecionar a melhor proposta, no sentido da mais capacitada, é contrária à jurisprudência do TCU (v. Anexo II, item 2, peça 1, p. 53; e peça 2, p. 11) . 
III.1 Normas infringidas: o art. 2º do RLC do Sesi/Senai; Lei 8.666/1993, artigos 3°, § 1°, inciso I, e 30, § 5°; e jurisprudência do Tribunal de Contas da União: Acórdão 743/2014-TCU-Plenário, da relatoria do Ministro Augusto Sherman; 167/2006-Plenário, da relatoria do Ministro Guilherme Palmeira; 1.110/2007-Plenário, da relatoria do Ministro Augusto Sherman; 1.052/2012-Plenário, da relatoria do Ministro Marcos Bemquerer; 342/2012-Plenário, da relatoria do Ministro José Jorge; e Acórdão 1544/2008-TCU-Primeira Câmara, da relatoria do Ministro marcos Bemquerer. 
38. A defesa argumenta, em suma, que: 
a) o TCU alega novamente o descumprimento pelo Sesi/Senai dos preceitos da Lei 8.666/1993, aplicáveis aos órgãos/entidades da Administração Pública, ao repudiar a regra editalícia que veda o somatório de atestados para fins de comprovação de tempo de experiência profissional; 
b) o Regulamento de Licitação e Contratos dos Representados (RLC) não estabelece limites para exigências quanto à capacidade técnico-operacional da licitante, mas apenas sua pertinência e compatibilidade com o objeto licitado, em observância ao comando previsto no art. 37, inciso XXI, da Constituição Federal; 
c) segundo dispõe o art. 12, inciso II, do RLC do Sesi/Senai, os serviços sociais podem estabelecer, nos editais, requisitos de qualificação técnica, de modo a selecionar somente empresas que tenham condições de cumprir o objeto pretendido, servindo-se de baliza à discricionariedade do administrador a fixação de tais parâmetros; 
d) o TCU tem se posicionado pela possibilidade de admitir a restrição à soma de atestados de capacitação técnica de licitantes nas hipóteses em que o objeto licitado assim o exigir, conforme o disposto no item 16 do Voto condutor do Acórdão 2387/2014-TCU-Plenário, ou seja, o Tribunal entende que não há por que supor que a execução sucessiva de objetos de pequena dimensão capacite a empresa automaticamente para a execução de objetos maiores; 
e) a adoção da exigência editalícia justifica-se, haja vista os argumentos apresentados pela Coperli quando denegou o provimento à impugnação do edital pela empresa LVA (a defesa transcreve trecho do parecer da comissão de licitação - item 64, peça 60, p. 25-26) ; e 
f) por fim, como amparo à sua pretensão referente à exigência de comprovação de capacidade técnica-operacional de licitante por meio de atestados, cita julgados do Superior Tribunal de Justiça (STJ) - STJ REsp 172.232-SP e 295.806-SP - e a doutrina do administrativista Carlos Pinto C. Motta (itens 68 e 69, peça 60, p. 27-28) . 
Análise 
39. O cerne da questão ora abordada consiste em saber se a comprovação de tempo de experiência técnica de licitante prevista nos editais (item 2 do Anexo II - peça 1, p. 53; e peça 2, p. 11) , ao estipular nota máxima (10 pontos) para vigência de contrato de cinco anos ou mais com um único tomador, em um mesmo contrato, restringe ou não a competitividade do certame, já que impossibilitou o somatório de atestados para fins de comprovação da capacidade técnica-operacional.
40. No entendimento da defesa, a adoção desse critério teve a intenção preservar o Sesi/Senai de contratações de empresas incapacitadas e que não teriam condições de executar regularmente o contrato, pois, em assim sendo, valorizaria empresas que possuíssem contratos de longa vigência, e que teriam resultado em boas contratações. Além disso, vê como regular o fato de o edital proibir o somatório de atestados para fins de comprovação de tempo de experiência técnico-operacional e estabelecer quantitativos temporais mínimos na apresentação de um único atestado junto a um mesmo tomador, já que o RLC do Sesi/Senai não fixa limites para exigências quanto à capacidade técnico-operacional de licitante. 
41. Não procedem os argumentos da defesa. O fato de o edital estipular tempo de experiência funcional exigindo prova em um único contrato e com um único fornecedor, inadmitindo-se o somatório de atestados para esse fim, com atribuição de pontuação máxima de 10 pontos para o licitante que tivesse firmado contrato com vigência de cinco anos ou mais, não é razoável e não encontra amparo no art. 12, inciso II, do RLC do Sesi/Senai, como alega a defesa, e nem na jurisprudência deste Tribunal. 
42. Por pertinente, transcrevo o citado artigo do regulamento das entidades que assim dispõe, verbis: 
'Art. 12. Para a habilitação nas licitações poderá, observado o disposto no Parágrafo único, ser exigida dos interessados, no todo ou em parte, conforme se estabelecer no instrumento convocatório, documentação relativa a: 
 (...) 
II) qualificação técnica: 
 (...) 
b) documentos comprobatórios de aptidão para desempenho de atividade pertinente e compatível em características, quantidades e prazos com o objeto da licitação.'
43. Depreende-se da leitura que o dispositivo autoriza a Administração do Sistema "S" a estabelecer, para fins de comprovação da qualificação técnica do licitante, atestados de experiência técnica pertinentes e compatíveis em características, quantidades e prazos para a execução do objeto licitado, sendo vedada a criação de outros critérios que restrinjam a competitividade, como o estabelecimento de pontuação máxima vinculada à vigência de um único contrato com um único tomador, inadmitindo-se o somatório de atestados para este fim. 
44. Vejamos o seguinte exemplo relativo ao critério questionado - item 2 do Anexo II dos editais - que menciona "tempo de vigência de prestação de serviços junto a um mesmo tomador de serviço com vigência de contrato de cinco anos completos ou mais" (peça 1, p. 53; e peça 2, p. 11) . Por esse critério, um licitante que tivesse um único contrato de prestação de serviço com tempo igual ou maior que cinco anos, com um único tomador, ser-lhe-ia atribuída nota máxima de 10 pontos, enquanto que outra empresa que tivesse firmado dezenas de contratos com tempos de vigência inferiores a dois anos receberia nota mínima, de 3 pontos. Portanto, as justificativas ora ofertadas são desarrazoadas, não demonstrando a defesa a pertinência inequívoca da exigência, uma vez ser possível que empresas que tenham executado o tipo dos serviços licitados, por menor tempo, pudessem atender às necessidades do Sesi e Senai, quanto à continuidade e à qualidade requeridas para os objetos licitados. 
44.1. No Voto condutor do Acórdão 743/2014-TCU-Plenário, da relatoria do Ministro Augusto Sherman (entendimento mantido pelo Pedido de Reexame que resultou no Acórdão 2260/2014-TCU-Plenário) , que examinou representação de licitante contra concorrência realizada pelo Senai - Departamento Nacional e Sesi - Departamento Nacional, em face da proibição de somatório de atestados para fins de comprovação de tempo de experiência profissional, restou consignado: 
'27. Também não houve justificativa adequada para a proibição do somatório de atestados para fins de comprovação de tempo de experiência profissional. O argumento de que visaria atribuir melhor pontuação a contratadas que demonstrassem, mediante um único atestado, o cumprimento da exigência mínima de 5 anos na prestação de serviços a um mesmo cliente, e de que tal exigência de pontuação teria o objetivo de aferir a capacidade dessa empresa de reter clientes no longo prazo, comprovando a qualidade dos serviços prestados e a satisfação de quem contrata, não é razoável. 
28. Por esse critério, seria pontuada uma empresa responsável pela prestação de serviços a um único cliente, por cinco anos consecutivos, ao passo que outra empresa, com carteira de dezenas de clientes, porém com contratos de até quatro anos, não seria pontuada. Reafirmo que não vejo como aferir a qualidade dos serviços prestados por ambas as empresas, como deseja o Sesi/Senai, mediante tal critério. Sem um estudo adequado, poder-se-ia inferir, por exemplo, em linha diversa da exigida no edital, que a prestação de serviços a vários clientes, ainda que em períodos de contratos inferiores a cinco anos, implicaria no reconhecimento do mercado acerca da qualidade da prestação dos serviços, haja vista a dimensão e a diversificação da carteira de clientes, denotando ampla aceitação da empresa no mercado. O que respaldaria quaisquer desses critérios seriam estudos capazes de embasar referidas afirmativas ou referidas exigências, ou a solicitação de apresentação de atestado de qualidade técnica na prestação dos serviços junto a outras instituições. E, embora seja o critério apenas de pontuação e não de habilitação, ganha relevância excessiva na competição, vez que se utiliza do peso 7 à técnica' (...) . 
44.2. A exigência de cláusula restritiva à competição em procedimento licitatório, ao prever a proibição do somatório de atestados para fins de comprovação de tempo de experiência operacional de licitante, foi objeto também de outras decisões deste TCU, a saber: Acórdão 167/2006-TCU-Plenário, da relatoria do Ministro Guilherme Palmeira; 1.110/2007-Plenário, da relatoria do Ministro Augusto Sherman; 1.052/2012-Plenário, da Relatoria do Ministro Marcos Bemquerer; 342/2012-Plenário, da relatoria do Ministro José Jorge; 2.260/2014-Plenário da relatoria do Ministro Aroldo Cedraz; e Acórdão 1544/2008-TCU-Primeira Câmara, da relatoria do Ministro Marcos Bemquerer. 
45. Ante o exposto, rejeito as razões de justificativa dos responsáveis por contrariar o art. 2º do RLC do Sesi/Senai; artigos 3°, § 1°, inciso I, e 30, § 5°, da Lei 8.666/1993, e a jurisprudência do Tribunal de Contas da União (Acórdãos 743/2014, 167/2006, 1.110/2007 e 1.052/2012, 342/2012, todos do Plenário; e Acórdão 1544/2008-TCU-Primeira Câmara) . No entanto, considerando que nenhuma das oito empresas habilitadas foi desclassificada na fase seguinte por este critério (peça 12, p. 7-14, e peça 13, p. 4-7) , e considerando que não vislumbramos sobrepreço nas contratações decorrentes das Concorrências 3/2018 e 5/2018, conforme analisado no tópico VI adiante, deixa-se de propor a aplicação de multa aos responsáveis, devendo ser dada ciência às entidades do presente fato, com fulcro no art. 7º, da Resolução-TCU 265/2014, de modo a serem adotadas medidas de prevenção à ocorrência de outras semelhantes no futuro. 
IV. Exigência de quantidade mínima de empregados com a correspondente pontuação atribuída em níveis superiores ao permitido em lei, além de limitada a aceitação a contratos em vigor, fato que comprovadamente resultou na desclassificação de um número significativo de propostas, especialmente na Concorrência 3/2018, sem falar aquelas empresas que decidiram não participar dos certames em função desse critério de avaliação da proposta técnica (Anexo II, item3, peça 1, p. 54; e peça 2, p. 12) . 
IV.1. Normas infringidas: art. 2º do RLC Sesi/Senai, art. 3º, § 1º, inciso I, c/c o art. 30, inc. II, da Lei 8.666/93 e Súmula-TCU 263/2011 - Precedentes: Acórdãos 737/2012, da relatoria do ministro Marcos Bemquerer; 1.193/2007, da relatoria do Ministro Raimundo Carreiro; 1.735/2009, da relatoria do Ministro Raimundo Carreiro; 1.432/2010, da relatoria do Ministro Valmir Campelo; 112/2011, da relatoria do ministro Aroldo Cedraz; 897/2012, da relatoria do Ministro José Jorge; 1.469/2012, da relatoria do Ministro José Jorge; e 743/2014, da relatoria do Ministro Augusto Sherman, todos do Plenário. 
46. A defesa argumentou, em síntese, que: 
a) o parecer da subunidade técnica do TCU [Secex-MG] compreendeu como irregularidades os quantitativos mínimos de qualificação técnica dos serviços exigidos, por entender que teriam dado margem a restrição à competitividade e possível beneficiamento a um número restrito de empresas (quatro empresas) , utilizando-se, mas uma vez, os preceitos da Lei 8.666/1993 e a jurisprudência desse Tribunal; 
b) o entendimento do TCU esposado no TC Processo 010.375/2014-7 afirmou que, 'por vezes, declara a autonomia e a autogestão dessas entidades do Sistema S, desvinculando-as da aplicabilidade da lei de licitações públicas, mas, nas situações concretas, parece que só se reconhece como legítimo o que estiver de acordo com a Lei n° 8.666/93'. Reproduz, como prova, trecho extraído do Voto condutor do Acórdão 3554/2014-TCU-Plenário, da relatoria do Ministro Aroldo Cedraz: 
'18. E por vezes declaramos solenemente a autonomia e a auto-gestão dos integrantes do Sistema S Sindical, associada à inaplicabilidade da lei de licitações, mas quando analisamos as normas internas de licitações, parece que só entendemos como licito o que for similar à Lei 8.666/93. Em síntese, serão livres se editarem regulamentos quase-idênticos à Lei de Licitações e Contratos'. 
c) a aludida unidade técnica do TCU consignou em seu parecer que a exigência de quantitativos máximos aceitos são de 50% do volume a executar, sendo irregulares os que extrapolam esse percentual. Para a referida assertiva foram desconsideradas as experiências pretéritas do Sesi/Senai, evidenciadas em exigências de qualificação técnica contidas em certames realizados do tipo menor preço, pois trouxeram a contratação de empresas tecnicamente inadequadas e prejuízos financeiros às entidades, por não terem as empresas contratadas capacidade de honrarem as obrigações trabalhistas, fiscais e previdenciárias posteriormente assumidas pelo Sesi/Senai; 
d) o TCU tem entendimento no sentido de se admitir percentuais mínimos acima de 50% do que se está previsto no objeto do edital. Para sustentar o seu entendimento, transcreve a Súmula-TCU 263: 
Súmula-TCU 263 
Para a comprovação da capacidade técnico-operacional das licitantes, e desde que limitada, simultaneamente, às parcelas de maior relevância e valor significativo do objeto a ser contratado, é legal a exigência de comprovação da execução de quantitativos mínimos em obras ou serviços com características semelhantes, devendo essa exigência guardar proporção com a dimensão e a complexidade do objeto a ser executado; e 
e) os patamares estabelecidos nos referidos editais são condizentes com a realidade vivenciada pelas representadas, a fim de evitar contratações de empresas com preços menos vantajosos financeiramente para o Sesi/Senai. 
Análise 
47. De início, relembro que, apesar de não estarem sujeitas à observância dos estritos procedimentos previstos na Lei 8.666/1993, as entidades do Sistema S devem observar os princípios gerais que norteiam a execução da despesa pública. Nesse sentido é o Acórdão 2012/2007-TCU-Plenário, da relatoria do Ministro Augusto Shermen, relativo ao relatório de auditoria realizada no Serviço Social do Comércio - Administração Regional do Rio Grande do Sul (Sesc/RS) , segundo o qual os preceitos gerais da Lei de Licitações devem servir de norma parâmetro à qual o RLC deve se conformar, ainda que flexibilizando alguns pontos. Em sendo o regulamento omisso, o gestor deve se basear nas normas que regem a administração pública e na jurisprudência os parâmetros a serem observados. Tal assunto, já foi abordado nos tópicos anteriores desta instrução, não demandando maiores comentários. 
48. No que tange à alegação acerca do entendimento esposado no item 18 do Voto condutor do Acórdão 3554/2014-TCU-Plenário, da relatoria do Ministro Aroldo Cedraz, exarado no processo TC Processo 010.375/2014-7 e transcrito acima, mostra-se inadequada, eis que foge do contexto abordado no presente caso. Naquele processo, o TCU analisou representação formulada por esta unidade técnica, com vistas a atender o item 9.3 do Acórdão 519-TCU-Plenário, que determinou a formação de apartado com vistas a tratar da matéria específica à aplicação da Lei 10.101/2000 que abordou o programa de bonificações, denominado 'Programa de Premiação Individual por Alcance de Metas', em benefício dos empregados e dirigentes do Sesc-RJ, portanto, assunto distinto do ora tratado que abordou contratações de serviços comuns. 
49. Especificamente sobre o fato questionado na audiência - exigência de quantidade mínima de empregados com a correspondente pontuação atribuída em níveis superiores ao permitido em lei e no mesmo contrato - item 3 do Anexo II, alínea a, dos Editais 3/2018 e 5/2018 (peça 1, p. 54; e peça 2, p. 12) , reproduzo parte do edital para melhor explanação:
	3 - Atendimento com número mínimo de empregados no mesmo contrato vigente
	Pontuação

	Atendimento até 10 empregados 
	1 ponto

	Atendimento com 11 até 24 empregados
	3 pontos

	Atendimento com 25 até 34 empregados
	5 pontos

	Atendimento com 35 até 49 empregados
	7 pontos

	Atendimento com mais de 50 empregados
	10 pontos

49.1 Da leitura do quesito, verifica-se que os responsáveis do Sesi/Senai não observaram, em nenhum dos certames, a devida razoabilidade e proporcionalidade na demanda do número de empregados a se comprovar, frente ao estimado nos objetos licitados, em especial ao atribuir pontuação máxima de 10 pontos à licitante que estivesse com contrato em vigor, junto a um mesmo tomador e com mais de 50 empregados, superior ao limite admitido pelo TCU de 50% do volume de serviços objeto das licitações, conforme exemplificamos: 
a) a Concorrência 3/2018 previa contratar 28 empregados no total (peça 1, p. 51-52; peça 12) (não há informação nos autossobre o quantitativo do Lote 4) , mas condicionava a demanda requerida de 50 empregados como critério técnico para obter pontuação máxima de 10, o que correspondente a 80% do previsto; e 
b) a Concorrência 5/2018 estimava contratar 32 empregados no global (peça 2, p. 7-10) , correspondente a 61% da demanda requerida de 50 empregados para obter também a pontuação máxima de 10 pontos. 
49.2. Segundo o entendimento do TCU referente aos critérios de habilitação, o qual, por analogia, pode ser aplicado aos critérios de pontuação técnica, é legal a exigência de comprovação de quantitativos mínimos de obras ou serviços, mas desde que essa exigência guarde proporção com a dimensão e a complexidade do objeto a ser executado, o que não ocorreu no presente caso, conforme demonstrado no subitem acima, incorrendo em restrição indevida à competitividade dos certames, contrariando o art. 2º da RLC do Sesi/Senai e a jurisprudência deste Tribunal (Acórdãos 1.193/2007; 1.735/2009; 1.432/2010; 112/2011; 897/2012 e 1.469/2012, todos do Plenário) , e em oposição ao disposto no art. 37, caput, da Constituição Federal 
49.3. Poderão ser aceitos quantitativos superiores a 50% do volume a executar, desde que a especificidade do objeto licitado a recomende e acompanhadas das devidas justificativas técnicas; do contrário, patamares acima desse índice são considerados irregulares, conforme abordado no TC Processo 000.076/2012-0 (Acórdão 737/2012-TCU-Plenário, da relatoria do Ministro Marcos Bemquerer) , que visava à contratação de empresa especializada na prestação de serviços continuados de limpeza, asseio e conservação predial para diversas unidade do Serviço Nacional de Aprendizagem Comercial - Administração Regional no Estado do Rio Grande do Sul (Senac/RS) , ocasião em que o Tribunal determinou ao Senac/RS que se abstivesse de: 
'9.3.1. estabelecer número mínimo de atestados de capacidade técnica, bem como de fixar quantitativo mínimo nesses atestados superior a 50% (cinquenta por cento) dos quantitativos dos bens e serviços que se pretende contratar, a não ser que a especificidade do objeto o recomende, situação em que os motivos de fato e de direito deverão estar devidamente explicitados no processo administrativo da licitação'; 
49.4. Registro ainda que no Voto condutor que originou o Acórdão 743/2014-TCU-Plenário, da relatoria do Ministro Relator Augusto Sherman, que tratou de licitação na modalidade concorrência realizada pelo Serviço Nacional de Aprendizagem Industrial - Departamento Nacional e Serviço Social da Indústria - Departamento Nacional restou consignado que: 
'26. Relativamente ao atestado de execução de serviços com o mínimo de cem empregados e atendimento a entidades industriais e educacionais, a exigência de atendimento a entidades industriais e educacionais foi considerada pertinente ao objeto da licitação e aos objetivos pretendidos com a contratação (...) , desde que observados critérios razoabilidade e proporcionalidade na pontuação do quesito, e que haja justificativa para tal. Todavia, a comprovação da prestação de serviços a entidades com mais de cem empregados não restou devidamente justificada, haja vista ter se pautado apenas no porte das entidades Sesi/Senai'. 
49.5. Tem-se, ainda, como agravante, a estipulação de que se tratasse de contrato em vigor, pois o que importa, para fins de credenciamento técnico, é que a licitante demonstre que executa ou que executou a contento serviços similares ao objeto pretendido, sendo irrelevante e limitador estar ou não em vigência. A propósito, verificamos na ata de julgamento da segunda fase da proposta técnica da Concorrência 3/2018 (peça 12, p. 7-15) que as empresas Rio Minas Terceirização e Administração de Seerviços Ltda., THV Saneamento Ltda., Centrolimp Administração e Serviços Gerais Ltda. e Liderança Limpeza e Conservação Ltda. foram desclassificadas por não pontuarem nesse quesito, representando quatro das oito empresas credenciadas a participarem dessa fase, demonstrando que houve restrição à competitividade. Já na Concorrência 5/2018, das quatro habilitadas, a empresa Geotopo Serviços Ltda. - ME foi desclassificada por não pontuar nesse quesito. 
49.6. Em suma, é irregular à exigência de quantidade mínima de empregados com a correspondente pontuação atribuída chegando a níveis superiores a 50% ao permitido por lei, aliado ao fato de ser em um único contrato e estar em vigor, vez que desarrazoado e desproporcional, e sem amparo em estudo técnico suficiente a demonstrar a sua necessidade. 
50. Diante o exposto, rejeito as razões de justificativa apresentadas pelos responsáveis, tendo em vista que não lograram êxito em afastar a irregularidade que lhes foi imputada neste ponto, contrariando o art. 2º do RLC do Sesi/Senai, art. 3º, § 1º, inciso I, c/c o art. 30, inciso II, da Lei 8.666/93, Súmula-TCU 263 e a jurisprudência deste TCU (Acórdãos 737/2012; 743/2014; 1.193/2007; 1.735/2009; 1.432/2010; 112/2011; 897/2012 e 1.469/2012, todos do Plenário) , devendo ser aplicada aos responsáveis a multa prevista no art. 58, II, da Lei 8.443/1992, por ter ocorrido restrição à competitividade. 
V. Exigência, sem amparo legal, de se fazer prova de regularidade perante o sindicato representante das categorias profissionais (item 6.1, 'b', dos editais) , erigida como causa de desclassificação/eliminação do certame, o que motivou a desclassificação de uma proposta na Concorrência 5/2018 (peça 1, p. 37 e 91) . 
V.I. Norma infringida: art. 2º, c/c o art. 12, e incisos, do RLC do Sesi/Senai, e art. 30, inciso II, da Lei 8.666/1993 (de forma subsidiária) e jurisprudência do TCU (Acórdão 5611/2009-TCU-Segunda Câmara, da relatoria do Ministro André de Carvalho; 2.789/2011-Plenário, da relatoria do Ministro José Jorge; 657/2016-Plenário, da relatoria do Ministro Marcos Bemquerer; 788/2019-Plenário, da relatoria do Ministro Raimundo Carreiro; e 4.479/2010 - 2ª Câmara, da relatoria do Ministro Raimundo Carreiro) . 
51. A defesa argumentou, em suma, que: a) não houve afronta a dispositivo legal e nem ofende os princípios constitucionais da igualdade e da legalidade o fato de se exigir prova de regularidade perante o sindicato das categorias profissionais, como aduz o Tribunal; b) em função da sua natureza jurídica, as entidades integrantes do Sistema Fiemg não se submetem ao regime jurídico dos órgãos e entidades da Administração Pública, mas tão somente ao seus RLC´s, os quais não estabelecem limites às exigências de qualificação técnica, mas somente sua pertinência e compatibilidade com o objeto licitado; c) o inciso XXI do art. 37 da Constituição Federal reservou à Administração Pública e, por analogia, aos serviços sociais autônomos, certa margem de liberdade para estabelecer nos editais requisitos de qualificação técnica de modo que compareçam à disputa somente aqueles que tenham condições de cumprir o objeto em licitação; 
Análise 
52. Vê-se que os argumentos se repetem ao alegar que as entidades integrantes do Sistema Fiemg não se submetem ao regime jurídico dos órgãos e entidades da Administração Pública, mas tão somente ao seus RLC´s, não merecendo mais comentários. 
53. Adentrando na questão propriamente dita, não encontra amparo na legislação a exigência de prova de regularidade perante o sindicato representante das categorias profissionais das empresas participantes, invocada como causa para desclassificação do certame de licitante, conforme previa o item 6.1, alínea b, dos editais (peça 1, p. 37 e 91) . Ao revés, o art. 12 do RLC do Sesi/Senai e o art. 30 da Lei 8.666/1993 (usada de forma subsidiária) são taxativos ao enumerar os documentos necessários à habilitação das empresas nas licitações e, em nenhum deles, se exige o referido atestado de regularidade, tornando-se, portanto, indevida essa previsão editalícia. Tal fato motivou a desclassificação da empresa Geotop Serviços Ltda.- ME, de um total de quatro habilitadas na fase de apresentação das propostas técnicas da Concorrência 5/2018, levando apenas três empresas à fase de disputa de preços (peça 13, p. 4) . 
54. A cobrança de certidão extra de habilitação não prevista em normativos restringe o caráter competitivo dos certames, ao impor a possíveis interessados na licitação dispêndios maiores de recursos humanos e financeiros para obtenção da certificação de quitação pretendida. Sobre o tema, trago entendimento do TCU prolatado no Acórdão 5611/2009-TCU-Segunda Câmara, da relatoria do Ministro André de Carvalho, que determinou ao órgão que excluísse das exigências editalícias, por atentarem contra os princípios da isonomia, da legalidade, da competitividade e da razoabilidade, a apresentação, dentre outras certidões, aquela de prova de regularidade junto ao Sindicato Laboral. 
'Acórdão 5611/2009-TCU-Segunda Câmara 
 (...) 
9.2. determinar, com fundamento no art. 43, inciso I, da Lei nº 8.443, de 16 de julho de 1992, c/c art. 250, inciso II, do Regimento Interno do TCU, ao Instituto Nacional de Pesquisas da Amazônia que: 
9.2.1. se abstenha de incluir na elaboração dos futuros editais de licitação cláusulas de caráter restritivo, em atenção ao disposto no art. 37, inciso XXI, da Constituição Federal, no art. 3º, caput, § 1º, inciso I, da Lei nº 8.666, de 21 de junho de 1993, e no art. 5º do Decreto nº 5.450, de 31 de maio de 2005; 
 (...) 
9.2.2.1. apresentação de Certidão Negativa de Débito Salarial, de Certidão Negativa de Infrações Trabalhistas e de prova de regularidade junto ao Sindicato Laboral (...) '; 
55. Em reforço, trago outros precedentes desta Corte de Contas no mesmo sentido: Acórdão 2789/2011-TCU-Plenário, da relatoria do Ministro José Jorge; 657/2016-Plenário, da relatoria do Ministro Marcos Bemquerer; 788/2019-Plenário, da relatoria do Ministro Raimundo Carreiro; e 4.479/2010 - 2ª Câmara, da relatoria do Ministro Raimundo Carreiro. 
56. Conclui-se, portanto, indevida a presente exigência, eis que não prevista nos incisos do art. 12 do RLC do Sesi/Senai e no art. 30 da Lei 8.666/1993 (de forma subsidiária) , bem como na jurisprudência do TCU. Dessa forma, propomos rejeitar as alegações de defesa dos responsáveis, com a aplicação da multa prevista no art. 58, inciso II, da Lei 8.443/1992, por considerarmos falha de natureza grave por restringir à competitividade dos certames. 
57. Em síntese, a instituição de critérios técnicos (tópicos II, IV e V) sem amparo em estudos ou justificativas técnicos que demonstrassem tais necessidades frustrou o caráter competitivo dos certames e cerceou a participação de mais empresas aptas a executar os objetos licitados, com a desclassificação de várias empresas, como evidenciado: 
a) Concorrência 3/2018: o edital foi retirado por 72 empresas e nove participaram do certame, conforme indicado nas atas de abertura e julgamento. Houve uma inabilitação e cinco desclassificadas na fase de avaliação das propostas técnicas, por razões arguidas nas peças da representação, restando três empresas para a disputa dos preços (peça 12, p. 1-26) ; e 
b) Concorrência 5/2018: o edital foi retirado por 84 empresas, conforme indicado no termo de homologação (peça 72, p. 1) , e nove participaram, tendo sido cinco inabilitadas por razões não arguidas na representação, uma desclassificada na fase de avaliação das propostas técnicas por razões levantadas no parecer da Secex-MG (peça 14, parágrafo 7) , restando três empresas para a disputa final (peça 13, p. 1-13) . 
VI. Sobre possível superfaturamento nas Concorrências 3/2018 e 5/2018
58. No Despacho do Ministro Relator (peça 11, p. 3, item 4, parte final) , foi aventada a necessidade de se apurar a ocorrência, ou não, de superfaturamento nos referidos certames com os subsequentes contratos. 
59. Em atendimento ao despacho do Relator, de início, detivemos na análise comparativa entre os valores contratados globais das Concorrências 3/2018 e 5/2018 com os orçamentos estimados e apuramos que o montante contratado ficou abaixo do estimado pela Coperli, estando, em princípio, de acordo com o disposto art. 2º no RLC do Sesi/Senai, conforme demonstrado no quadro do parágrafo 2 desta instrução, cabendo destacar as seguintes considerações: 
a) Concorrência 3/2018: foram contratados dois lotes. No Lote 1 houve negociação da proposta vencedora (empresa Conservadora) tendo sido reduzido o valor em 1,21% (proposta final da contratada de R$ 345.579,60 e a estimada em R$ 349.825,92) , embora a empresa que apresentou menor preço, a Pruma, tenha ficado na segunda colocação, com valor de R$ 342.976,82 por conta do fator técnica. Como se vê, a diferença a maior entre a empresa vencedora e a Pruma foi de apenas de 0,76% (R$ 345.579,60/342.976,82/) . Para o Lote 3 também houve negociação da proposta vencedora (empresa Conservadora) tendo havido desconto de 7,68% entre a proposta final apresentada pela contratada de R$ 254.845,92 e a estimada em R$ 276.044,55. A diferença entre a empresa que apresentou menor preço, a Pluma, no valor de R$ 229.072,31, e a vencedora do lote, ficou 11% maior (R$ 254.845,92/R$ 229.072,31) . Conclui-se, por esse raciocínio, que não houve sobrepreço nos contratos, tendo em vista as pequenas diferenças em termos percentuais apuradas entre o valor contratado e a empresa que cotou menor preço, e nas duas ocasiões, os valores contratados dos lotes ficaram inferiores aos estimados; e
b) Concorrência 5/2018: foram contratados três lotes. No Lote 1, a empresa vencedora que ofertou menor preço de R$ 321.911,16, a Liderança, ficou abaixo do estimado, de R$ 348.336,00, e da segunda colocada (R$ 351.527,88) . Não houve negociação, conforme registra a ata de homologação (peça 72) , presume-se porque ficou abaixo do preço da segunda colocada. No Lote 2 não houve negociação, tendo a empresa vencedora cotado R$ 382.421,28 (Liderança) e a que apresentou menor preço, a Ágile, R$ 354.621,36, representando 7,27% menor que a contratada. O deságio existente entre a empresa Ágile e o valor estimado do certame, de R$ 383.479,00, foi de 7,53%. Já no Lote 04, houve negociação com a empresa vencedora, a Conservadora, sendo insignificante (R$ 61,97) a diferença entre o estimado (R$ 387.761,81) e o valor contratado R$ 387.699,84) . Não existe, no termo de homologação, a cotação da empresa que apresentou o menor preço. Conclui-se, por esse raciocínio, não existir sobrepreço nos contratos (peça 72) . 
60. Considerando que não vislumbramos sobrepreço por esta metodologia, partimos, então, a verificar se os dados constantes nas planilhas de composição de custos dos lotes contratados (peça 12, p. 39 e 51; e peça 13, p. 30-31 e 45-55) correspondiam aos de referência, levando em consideração os salários estipulados nas convenções coletivas de trabalho aprovadas no Ministério do Trabalho (CCT´s) . 
61. Para tanto, solicitamos ao Sistema Fiemg, por meio da mensagem eletrônica (peça 95) , as CCT´s das categorias profissionais que serviram de base para a elaboração dos orçamentos estimativos das Concorrências 3/2018 e 5/2018, tendo a Fiemg encaminhado os documentos juntados aos autos à peça 96. 
62. Elegemos como verdadeiras, por serem razoáveis, as premissas abaixo para o cálculo de averiguar provável sobrepreço, servindo para ambos os certames: 
a) a formatação da planilha contida no edital e os considerandos ali expostos, por analogia aos ditames previstos na IN/Seges/MDG 5, de 26 de maio de 2017, norma aplicada à Administração Pública Federal, e no que couber ao Sistema "S" (peça 1, p. 61-62; e peça 2, p. 19-20) ; 
b) os encargos sociais fixados pelo Sesi/Senai no percentual de 84,01%, já que é prática comum a adoção em suas licitações nesse gênero, sendo um valor fixo para todos os participantes e influenciado apenas pelo salário cotado na CCT respectiva; e 
c) os percentuais da rubrica "E" (impostos) são fixados pela legislação tributária específica, sendo iguais em todas as planilhas das empresas participantes e função, dentre outros, do Grupo "A1"; e 
d) daremos ênfase na análise do Subgrupo "A1" (salário das categorias profissionais) que é o custo mais representativo da composição, incidindo, por reflexo, diretamente no montante da rubrica "B" (Encargos Sociais) e no Grupo "E" (impostos) , os quais somados representam mais de 80% do preço total do serviço. 
62.1. A partir disso, elaborarmos a tabela abaixo e também não vislumbramos sobrepreço, uma vez que, na totalidade, os salários dos profissionais contratados estavam iguais ou menores que os previstos nas CCT´s respectivas, refletindo-se, proporcionalmente, nos demais custos dos Grupos "B" e "E" utilizados como parâmetro no cálculo (Grupos A1 + B + E = 80% do preço do serviço) (...) .
63. A par do exposto, considerando as presentes premissas estipuladas como verídicas, e considerando os dados dispostos acima, não se pode aferir a existência de sobrepreço nas Concorrências 3/2018 e 5/2018, uma vez que 80% do preço dos serviços está dentro dos referenciais.
64. Diante deste contexto fático, podemos afirmar que não houve sobrepreço, contudo, possivelmente não foram selecionadas as propostas mais vantajosas, tendo em vista as cláusulas restritivas dos editais, que levaram à desclassificação de empresas, bem como à priorização alta da pontuação da técnica em detrimento do preço, sendo o objeto nem mesmo passível de adoção do tipo técnica e preço. Dessa forma, as irregularidades tratadas nos tópicos II, IV e V desta instrução, consideradas em conjunto, ensejam a rejeição das razões de justificativa dos responsáveis abaixo identificados, com a consequente aplicação da multa prevista no art. 58, inciso II, da Lei 8.443/1992:
a) Sr. Bruno de Oliveira Lacerda, Presidente da Comissão Permanente de Licitação Integrada (Coperli) , a Sra. Marilucy Aparecida Ferreira Sanches e o Sr. Misael Gomes da Silva, na condição de membros dessa Comissão e responsáveis pela elaboração e subscritores do edital e anexos da Concorrência Corporativa Sesi/Senai 3/2018 (peça 1, p. 50) ; Sr. Christiano Paulo de Mattos Leal, Gerente de Operações do Sesi-DR/MG, na qualidade de autoridade homologadora da Concorrência 3/2018, dando como conformes todos os atos praticados (peça 12, p. 24-26) ; e 
b) Srs. Bruno de Oliveira Lacerda, Presidente da Coperli, Roberto Brasil e Misael Gomes da Silva, na condição de membros dessa Comissão e responsáveis pela elaboração e subscritores do edital e anexos da Concorrência Sesi 5/2018 (peça 2, p. 6) e o Sr. Cláudio Marcassa, Superintendente Regional do Sesi/MG e autoridade homologadora do certame, dando como conformes todos os atos praticados. 
65. Por fim, considerando que as presentes licitações não ocasionaram contratações de propostas mais vantajosas, tendo em vista as cláusulas restritivas dos editais, com as desclassificações de várias empresas, ou mesmo provocado o afastamento de participação de outras empresas pretendentes, seja determinado ao Sesi-DR/MG e ao Senai-DR/MG, com fundamento no art. 250, inciso II, do Regimento Para verificar as assinaturas, acesse www.tcu.gov.br/autenticidade, informando o código 61595764. 25 Para verificar as assinaturas, acesse www.tcu.gov.br/autenticidade, informando o código 59403495. TRIBUNAL DE CONTAS DA UNIÃO Secretaria-Geral de Controle Externo Secretaria de Controle Externo de Aquisições Logísticas - Selog Interno/TCU, que prorrogue os Contratos 115758/2018, 115759/2018, 116664/2018, 116646/2018 e 116667/2018 até o tempo necessário para realizar nova licitação, preferencialmente na modalidade pregão eletrônico, com base nos arts. 2º e 5º, inciso V, do Regulamento de Licitações e Contratos do Sesi e Senai e na jurisprudência deste Tribunal (Acórdão 1392/2013-TCU-Plenário, da relatoria do Ministro Raimundo Carreiro; Acórdão 5613/2012-TCU-Primeira Câmara, da relatoria do Ministro José Múcio; e 2.990/2010-Plenário, da relatoria do Ministro Raimundo Carreiro) , e informe ao TCU as medidas adotadas.
Conclusão
66. Conforme as análises promovidas na seção 'Exame Técnico' desta instrução, chegamos às seguintes conclusões: 
a) a representação foi conhecida pelo Ministro Relator (peça 11, p. 3, item 1) , devendo ser considerada procedente, a vista dos fatos narrados nesta instrução; 
b) no que tange ao requerimento de medida cautelar, está prejudicada a análise, haja vista o comentário contido no Despacho do Ministro Relator (peça 11, p. 3, item 2) , ou seja, já ocorreram as contratações; 
c) considerar revel, para todos os efeitos, o Sr. Misael Gomes da Silva (CPF XXX.828.656-XX) , membro da Coperli, dando-se prosseguimento ao processo, com fundamento no art. 12, § 3º, da Lei 8.443/1992; 
d) rejeitar as razões de justificativa dos responsáveis, Bruno de Oliveira Lacerda, Presidente da Comissão Permanente de Licitação Integrada - Coperli (CPF XXX.522.636-XX) , Marilucy Aparecida Ferreira Sanches (CPF XXX.621.716-XX) e Roberto Brasil (CPF XXX.597.966-XX) , membros da Comissão; Christiano Paulo de Mattos Leal, Gerente de Operações do Sesi-DR/MG (CPF 044.345.236- 94) e Cláudio Marcassa, Superintendente Regional do Sesi-DR/MG (CPF XXX.470.518-XX) , com a proposição da multa prevista no art. 58, inciso, II, da Lei 8.443/1992, à vista das análises esposadas nos tópicos II, IV e V desta instrução (itens 32-37, 46-50 e 51-56) ; 
e) dar ciência ao Sesi-DR/MG e Senai-DR/MG, com fundamento no art. 7º da ResoluçãoTCU 265/2014, sobre as falhas contidas nos tópicos I e III desta instrução, identificadas nas Concorrências 3/2018 e 5/2018, para que sejam adotadas medidas internas com vistas à prevenção de ocorrências de outras semelhantes (itens 19-31 e 38-45) ; e 
f) seja determinado ao Sesi-DR/MG e ao Senai-DR/MG, com fundamento no art. 250, inciso II, do Regimento Interno/TCU, que prorrogue os Contratos 115758/2018, 115759/2018, 116664/2018, 116646/2018 e 116667/2018 até o tempo necessário para realizar nova licitação, preferencialmente na modalidade pregão eletrônico, com base nos arts. 2º e 5º, inciso V, do Regulamento de Licitações e Contratos do Sesi e Senai e na jurisprudência deste Tribunal (Acórdão 1392/2013-TCU-Plenário, da relatoria do Ministro Raimundo Carreiro; 5.613/2012 - 1ª Câmara, da relatoria do Ministro José Múcio; e 2.990/2010-Plenário, da relatoria do Ministro Raimundo Carreiro) ;
g) comunicar o representante, TCE/MG, e a empresa LVA, a decisão que vier a ser prolatada e arquivar os autos; e 
h) arquivar os autos. 
Proposta de Encaminhamento 
67. Ante o exposto, submeto os autos à consideração superior, propondo: 
a) conhecer da representação, satisfeitos os requisitos de admissibilidade previstos no art. 235 e 237, inciso IV, do Regimento Interno deste Tribunal, e no art. 103, § 1º, da Resolução-TCU 259/2014; 
b) no mérito, considerar a presente representação procedente; 
c) considerar prejudicado o pedido de adoção de medida cautelar formulado pelo representante; 
d) considerar revel, para todos os efeitos, o Sr. Misael Gomes da Silva (CPF XXX.828.656-XX) , membro da Comissão Permanente de Licitação Integrada - Coperli, dando-se prosseguimento ao processo, com fundamento no art. 12, § 3º, da Lei 8.443/1992; 
e) rejeitar as razões de justificativa apresentadas pelos responsáveis Bruno de Oliveira Lacerda, Presidente da Comissão Permanente de Licitação Integrada - Coperli (CPF XXX.522.636-XX) , Marilucy Aparecida Ferreira Sanches (CPF XXX.621.716-XX) e Roberto Brasil (CPF XXX.597.966-XX) , membros da citada Comissão; Christiano Paulo de Mattos Leal, Gerente de Operações do Sesi-DR/MG (CPF XXX.345.236-XX) e Cláudio Marcassa, Superintendente Regional do Sesi-DR/MG (CPF XXX.470.518-XX) ; 
f) aplicar aos Srs. Bruno de Oliveira Lacerda, Presidente da Comissão Permanente de Licitação Integrada - Coperli (CPF XXX.522.636-XX) , Marilucy Aparecida Ferreira Sanches (CPF XXX.621.716-XX) , Misael Gomes da Silva (CPF XXX.828.656-XX) e Roberto Brasil (CPF XXX.597.966-XX) , membros da citada Comissão; Christiano Paulo de Mattos Leal, Gerente de Operações do Sesi-DR/MG (CPF XXX.345.236-XX) e Cláudio Marcassa, Superintendente Regional do Sesi-DR/MG (CPF XXX.470.518-XX) , individualmente, a multa prevista no art. 58, inciso II, da Lei 8.443/1992, fixando-lhes o prazo de 15 (quinze) dias, a contar das notificações, para que comprovem, perante o Tribunal (art. 214, inciso III, alínea "a", do Regimento Interno/TCU) , o recolhimento das dívidas ao Tesouro Nacional, atualizadas monetariamente desde a data do acórdão que vier a ser proferido até a data dos efetivos recolhimentos, se forem pagas após o vencimento, na forma da legislação em vigor; 
g) autorizar, desde logo, nos termos do art. 28, inciso II, da Lei 8.443/1992, a cobrança judicial das dívidas caso não atendidas as notificações; 
h) dar ciência ao Sesi-DR/MG e ao Senai-DR/MG, com fundamento no art. 7º da Resolução - TCU 265/2014, sobre as seguintes falhas, identificadas nas Concorrências 3/2018 e 5/2018, para que sejam adotadas medidas internas com vistas à prevenção de ocorrência de outras semelhantes:
h.1) emprego não adequado da modalidade de concorrência para contratações de serviços comuns, a exemplo de serviços de limpeza, conservação e portaria, objetos das concorrências acima identificadas, ao contrário do que dispõe a jurisprudência do TCU, de que deve ser adotada, preferencialmente, a modalidade pregão eletrônico para esse caso, por conferir maior competitividade, economia, celeridade e transparência nas contratações, seguindo os princípios da eficiência e legalidade previstos na CF, art. 37, caput, a fim de obter a proposta mais vantajosa (Acórdão 1392/2013-TCU-Plenário,; 5.613/2012-1ª Câmara; e 2.990/2010-Plenário) ; e 
h.2) proibição do somatório de atestados para fins de comprovação de tempo de experiência do licitante, identificados no Anexo II, item 2, das concorrências acima identificadas, exigindo-se que fosse feita prova de cinco anos com um único tomador, em um mesmo contrato, sem justificativas/estudos técnicos que a fundamentasse, o que afronta o art. 2º do Regulamento de Licitações e Contratos do Sesi/Senai; a Lei 8.666/1993, artigos 3°, § 1°, inciso I, e 30, § 5°; e a jurisprudência do Tribunal de Contas da União (Acórdão 743/2014-TCU-Plenário,; 167/2006-Plenário; 1.110/2007-Plenário, 1.052/2012-Plenário, 342/2012-Plenário; e 1.544/2008-1ª Câmara) ; 
i) seja determinado ao Sesi-DR/MG e ao Senai-DR/MG, com fundamento no art. 250, inciso II, do Regimento Interno/TCU, que se abstenham de prorrogar os Contratos 115758/2018, 115759/2018, 116664/2018, 116646/2018 e 116667/2018, ou os prorroguem até o tempo necessário para realizar nova licitação, preferencialmente na modalidade pregão eletrônico, com base nos arts. 2º e 5º, inciso V, do Regulamento de Licitações e Contratos do Sesi e Senai e na jurisprudência deste Tribunal (Acórdão 1392/2013-TCU-Plenário; Acórdão 5613/2012-TCU-Primeira Câmara; e 2.990/2010-Plenário) , 
j) informar à empresa LVA Serviços, Limpeza e Conservação Ltda. (CNPJ 17.608.797/0001-07) e ao Representante, o TCE/MG, que o conteúdo da deliberação que vier a ser proferida poderá ser consultado no endereço www.tcu.gov.br/acordaos; 
k) autorizar que a Selog comunique à Unidade Técnica responsável pelas contas anuais das entidades representadas a existência do respectivo processo, a fim de que este esta avalie a necessidade de sobrestamento das contas anuais correspondentes, se já tiverem sido apresentadas, nos termos do item 26.1 do Anexo I da Portaria - Segecex 12/2016; e 
l) arquivar os presentes autos, nos termos do art. 169, III, do Regimento Interno/TCU sem prejuízo de que a Selog monitore a determinação da alínea 'i' supra."
3.	Foi acostado à Peça 111, enfim, o pedido de sustentação oral em favor da representante legal de Bruno de Oliveira Lacerda, Christiano Paulo de Mattos Leal, Cláudio Marcassa, Marilucy Aparecida Ferreira e Roberto Brasil, tendo o aludido pedido sido deferido à Peça 113.
É o Relatório.

8.1. Priscila Thayse da Silva (34314/OAB-SC), entre outros, representando a Liderança Limpeza e Conservação Ltda.;  
8.2. Henrique Cesar Mourão (32340/OAB-MG), entre outros, representando Bruno de Oliveira Lacerda.  
8.3. Jorge Cunha Conrado (120.087/OAB-MG), representando a Conservadora Campos e Serviços Gerais - Eireli;
8.4. Luiz Carlos Braga de Figueiredo (16010/OAB-DF), entre outros, representando o Departamento Regional do Serviço Nacional de Aprendizagem Industrial no Estado de Minas Gerais (Senai-DR-MG) e o Departamento Regional do Serviço Social da Indústria no Estado de Minas Gerais (Sesi-DR-MG);
8.5. Leonardo de Castilho Gomides, entre outros, representando a LVA Serviços, Limpeza e Conservação Ltda.

Não atuou.

REPRESENTAÇÃO. DILIGÊNCIA. AUDIÊNCIA DOS RESPONSÁVEIS. REVELIA DE UM RESPONSÁVEL. REJEIÇÃO DAS RAZÕES DE JUSTIFICATIVA DOS DEMAIS. CONHECIMENTO. PROCEDÊNCIA. PREJUÍZO AO PEDIDO DE CAUTELAR SUSPENSIVA. MULTA. DETERMINAÇÕES. MONITORAMENTO.

REPRESENTAÇÃO (REPR)

Secretaria de Controle Externo de Aquisições Logísticas (Selog).

Trata-se de representação, com pedido de cautelar suspensiva, formulada pelo Tribunal de Contas do Estado de Minas Gerais (TCE-MG) sobre possíveis irregularidades na Concorrência Corporativa nº  3/2018 e na Concorrência Sesi nº 5/2018 conduzidas por comissão integrada da Federação das Indústrias do Estado de Minas Gerais (Fiemg) sob os valores estimados de R$ 625.870,47 e de R$ 1.322.898,00, respectivamente, para a contratação de empresa especializada na prestação de serviços contínuos de conservação, limpeza e portaria em prol do atendimento das unidades do Serviço Nacional de Aprendizagem Industrial (Senai) e do Serviço Social da Indústria (Sesi) nas cidades de Pará de Minas, Pouso Alegre, Uberlândia, Divinópolis, Ipatinga, Muriaé e Uberaba em Minas Gerais.
2.	O TCU deve, preliminarmente, conhecer da presente representação, por atender aos requisitos legais e regimentais de admissibilidade.
3.	No mérito, o ora representante teria anunciado, em suma, as seguintes irregularidades:
	(i) equívoco na modalidade de licitação;
	(ii) utilização de pontuação desproporcional, sem a devida justificativa, restringindo a competição no certame;
	(iii) utilização do tempo de vigência de contrato com um único tomador, como fator preponderante na pontuação, restringindo a competição no certame; e
	(iv) exigência de quantidade mínima de empregados com a correspondente pontuação atribuída em níveis superiores ao permitido em lei.
4.	Diante disso, por meio do Despacho à Peça 11, promovi a adoção das seguintes providências:
	" (...) 2) determinar que a unidade técnica promova a urgente retomada do andamento do presente processo e, assim, dando por prejudicada a análise da aludida cautelar suspensiva do certame ante a subsequente contratação, passe a instruir o mérito do feito, promovendo, para tanto, a audiência dos gestores do Senai-MG e do Sesi-MG, além da oitiva das empresas porventura já declaradas vencedoras dos aludidos certames, nos termos dos arts. 157 e 250 do RITCU, para que, no prazo de 15 (quinze) dias, se pronunciem sobre todos os indícios de irregularidade anunciados nestes autos e, especialmente, sobre as adicionais falhas apontadas no referido e-mail enviado pela Secex-MG; 
	3) determinar que o Senai-MG e o Sesi-MG informem o TCU sobre a atual situação das Concorrências 3/2018 e 5/2018, além dos subsequentes contratos, devendo esclarecer, ainda, a eventual impugnação dos licitantes nos certames, com o envio de cópia da respectiva decisão ou da resposta apresentada pela comissão de licitação; 
	4) determinar que, junto à correspondente notificação do Sesi-MG e do Senai-MG, além das empresas porventura já declaradas vencedoras dos aludidos certames, a Secex-MG envie a cópia integral do parecer acostado à Peça 6 e do presente Despacho, devendo a unidade técnica atentar para a necessidade de apurar a ocorrência, ou não, de superfaturamento nos aludidos certames com os subsequentes contratos".
5.	Em resposta às aludidas audiências, os responsáveis (Cláudio Marcassa, Marilucy Aparecida Ferreira, Roberto Brasil, Christiano Paulo de Mattos Leal e Bruno de Oliveira Lacerda) apresentaram as suas razões de justificativa por intermédio de único documento acostado à Peça 60, ao passo que, a despeito da regular notificação, o Sr. Misael Gomes da Silva não apresentou as suas razões de justificativa, passando à condição de revel perante o TCU, nos termos do art. 12, § 3º, da Lei nº  8.443, de 1992.
6.	Já em sua resposta como contratada a partir da Concorrência nª 3/2018, a Conservadora Campos e Serviços Gerais - Eireli manifestou-se à Peça 64, ao passo que, como contratada em face da Concorrência nº 5/2018, a Liderança Limpeza e Conservação Ltda. não apresentou as suas razões de justificativa, a despeito da regular notificação (Peça 49) , passando à condição de revel perante o TCU, nos termos do art. 12, § 3º, da Lei nº  8.443, de 1992.
7.	Por outro ângulo, as diligências junto ao Sesi-DR-MG e ao Senai-DR-MG teriam sido respondidas às Peças 67 a 74, tendo a análise das respostas às referidas audiências e oitivas, além das respostas a essas diligências, sido realizada no parecer acostado pela unidade técnica à Peça 97.
8.	De todo modo, após a análise final do feito (Peça 97) , a Selog sugeriu a procedência da presente representação, com a rejeição das razões de justificativa de Bruno de Oliveira Lacerda, como presidente da Comissão Permanente de Licitação Integrada - Coperli, Marilucy Aparecida Ferreira Sanches e Roberto Brasil, como membros da Coperli, Christiano Paulo de Mattos Leal, como gerente de operações do Sesi-DR-MG, e Cláudio Marcassa, como superintendente regional do Sesi-DR-MG, sem prejuízo da revelia de Misael Gomes da Silva, para lhes aplicar a multa prevista no art. 58, II, da Lei nº 8.443, de 1992.
9.	A unidade técnica sugeriu, ainda, o envio de ciência ao Sesi-DR-MG e ao Senai-DR-MG sobre o inadequado emprego de concorrência para a contratação de serviços comuns, a exemplo dos serviços de limpeza, conservação e portaria, e sobre a indevida proibição do somatório de atestados para a comprovação do tempo de experiência do licitante, propondo, enfim, o envio de determinação ao Sesi-DR-MG e ao Senai-DR-MG para se absterem de prorrogar os Contratos nos 115758/2018, 115759/2018, 116664/2018, 116646/2018 e 116667/2018, sem prejuízo de permitir a excepcional prorrogação dos ajustes até o tempo estritamente necessário à realização de nova licitação, com o preferencial emprego do pregão eletrônico, em sintonia com os arts. 2º e 5º, V, do Regulamento de Licitações e Contratos do Sesi e Senai e com a jurisprudência do TCU (v.g. Acórdãos 1.392/2013 e 2.990/2010, do Plenário, e Acórdão 5613/2012-TCU-Primeira Câmara) .
10.	Incorporo o parecer da unidade técnica a estas razões de decidir, sem prejuízo de promover o integral envio de determinações, em vez do suscitado envio de mera ciência das falhas, às entidades.
11.	Nos termos do art. 8º, § 1º, do Regulamento de Licitações e Contratos do Sesi-Senai, o tipo de licitação por "técnica e preço" deveria ser utilizado preferencialmente para as contratações de serviços intelectuais ou para o caso de o fator preço não ser determinante, com as devidas justificavas técnicas. 
12.	Ocorre, então, que a referida contratação dos serviços de limpeza, conservação e portaria não se enquadraria nesse dispositivo regulamentar, não só porque não demandaria a avaliação da "técnica", não contando os serviços com a natureza intelectual (Peça 12, fls. 24/25, e Peça 72) , mas também porque a referida contratação suscitaria a aplicação do menor preço na busca da proposta mais vantajosa para a administração pública. 
13.	Por essa linha, não pode ser acolhida a justificativa oferecida pelos gestores do Sesi-DR-MG e do Senai-DR-MG para a escolha do tipo técnica e preço (com peso 7 para a técnica e o peso 3 para o preço) , ante as supostas necessidades de adequada execução dos serviços e de garantir o cumprimento das obrigações trabalhistas, fiscais e previdenciárias pelas contratadas, até porque, para evitar as eventuais inadimplências nessas áreas, a administração pública deveria fiscalizar a execução do contrato.
14.	Bem se sabe, ainda, que, para os serviços comuns com os padrões de desempenho e qualidade objetivamente definidos pelo edital em face das especificações usuais no mercado, os serviços sociais autônomos deveriam adotar, preferencialmente, o pregão, e não a concorrência, em sintonia com os princípios administrativos da eficiência, celeridade, economicidade e legalidade com vistas a obter a proposta mais vantajosa para a administração (v.g. Acórdão 5613/2012-TCU-Primeira Câmara) .
15.	Os aludidos gestores teriam optado, todavia, pelo emprego da concorrência, sob o tipo técnica e preço, resultando na indevida restrição à competividade do certame e, consequentemente, no impedimento à obtenção da proposta mais vantajosa para a administração.
16.	Como visto, o objeto das Concorrências nos 3/2018 e 5/2018 consistiria na prestação de serviços de limpeza, conservação e portaria, não se caracterizando como extraordinário, especializado, nem, muito menos, como complexo, mas, sim, como serviço comum, com os padrões de desempenho e qualidade a serem definidos pelo edital por meio de especificações usuais de mercado, e, nesse ponto, deve-se destacar que 72 empresas teriam retirado o edital da Concorrência nº 3/2018 e 84 empresas teriam retirado o edital da Concorrência nº 5/2018 (Peça 12, fl. 25 e Peça 72) . 
17.	Ao estipular o tempo de experiência funcional, exigindo a prova em um único contrato junto a um único fornecedor, sem admitir o somatório de atestados, além de atribuir a pontuação máxima para o licitante detentor de contrato com a vigência de cinco anos ou mais, o edital teria ferido o princípio da razoabilidade e o art. 12, II, do Regulamento de Licitações e Contratos do Sesi-Senai, além de não observar a jurisprudência do TCU (v.g. Acórdãos 167/2006, 1.110/2007, 1.052/2012, 342/2012, 2.260/2014, do Plenário, e Acórdão 1544/2008-TCU-Primeira Câmara) .
18.	Ao discorrer, por sua vez, sobre a exigência de quantidade mínima de empregados com a correspondente pontuação atribuída em níveis superiores ao permitido em lei e no mesmo contrato, em face do item 3 do Anexo II, alínea "a", dos editais das Concorrências nos  3/2018 e 5/2018 (Peça 1, fl. 54 e Peça 2, fl. 12) , a unidade técnica anotou que os responsáveis pelo Sesi-DR-MG e Senai-DR-MG não observaram, em nenhum dos certames, a devida proporcionalidade na demanda do número de empregados a serem comprovados em cotejo com o número estimado nos objetos licitados.
19.	A unidade técnica apontou, ainda, que se mostraria inadequada a previsão de a aludida comprovação ser feita apenas por contrato em vigor, pois bastaria a licitante demonstrar que teria executado adequadamente os similares serviços em contratos passados, não se mostrando relevante a presente vigência do aludido contrato, tendo, na Concorrência nº 3/2018 (Peça 12, fls. 7/15) , 4  (quatro) empresas sido desclassificadas por esse estranho critério (Rio Minas Terceirização e Administração de Serviços Ltda., THV Saneamento Ltda., Centrolimp Administração e Serviços Gerais Ltda. e Liderança Limpeza e Conservação Ltda.) , entre as 8  (oito) empresas participantes dessa etapa, enquanto, na Concorrência nº 5/2018, a Geotopo Serviços Ltda. - ME teria sido desclassificada pelo malsinado critério, entre as quatro participantes no certame, e, assim, restou demonstrada a inadequada restrição à competitividade nos certames. 
20.	Bem se relevou, então, a evidente irregularidade na exigência de quantidade mínima de empregados, com a correspondente pontuação atribuída em níveis superiores ao permitido por lei, a ser demonstrada por um único contrato em pleno vigor, até porque toda essa exigência não encontraria sequer o menor amparo em estudos técnicos. 
21.	Não fosse o bastante, teria sido criada, também sem o amparo legal, a exigência de fazer a prova da regularidade junto ao sindicato representante das categorias profissionais (item 6.1, "b", dos editais) e isso teria resultado na desclassificação de 1 (uma) proposta na Concorrência nº 5/2018 (Peça 1, fls. 37 e 91) , a despeito de o art. 12 do Regulamento de Licitações e Contratos do Sesi-Senai ser taxativo ao enumerar os documentos necessários à habilitação das empresas nas licitações e não exigir o referido atestado de regularidade, mostrando-se, pois, indevida essa exigência, em dissonância, por exemplo, com o Acórdão 5611/2009-TCU-Segunda Câmara, sob a minha relatoria, quando foi determinada a exclusão de exigências sobre essa prova de regularidade junto ao sindicato laboral, por ofenderem os princípios da isonomia, da legalidade, da competitividade e da razoabilidade.
22.	Por esse prisma, a Selog assinalou que a instituição dessas exigências, sem o amparo em estudos técnicos, teria frustrado o caráter competitivo dos certames ante o cerceamento à participação de mais empresas, tendo a unidade técnica destacado, para tanto, a seguinte situação: 
 (a) na Concorrência nº 3/2018, o edital foi retirado por 72 empresas e 9 participaram do certame, mas 1 empresa teria sido inabilitada e 5 desclassificadas, em face das malsinadas exigências, restando apenas 3 empresas na disputa de preços (Peça 12, fls. 1/26) ; e 
 (b) na Concorrência nº 5/2018, o edital foi retirado por 84 empresas (Peça 72, p. 1) e 9 participaram do certame, tendo 5 empresas sido inabilitadas e 1 empresa sido desclassificada, em função das indigitadas exigências (Peça 14, parágrafo 7) , restando apenas 3 empresas na disputa final (Peça 13, fls. 1/13) . 
23.	Por outro ângulo, no Despacho à Peça 11, aventei a necessidade de apurar a subsistência, ou não, de superfaturamento nos referidos certames e nos subsequentes contratos.
24.	Em atendimento a essa medida, a Selog promoveu, de início, a análise comparativa entre os valores contratados globais nas Concorrências nos 3/2018 e 5/2018 com os orçamentos estimados, tendo assinalado que o montante contratado teria ficado abaixo do valor estimado pela Comissão Permanente de Licitação Integrada (Coperli) , apresentando as seguintes ponderações: 
" (...) a) Concorrência 3/2018: foram contratados dois lotes. No Lote 1 houve negociação da proposta vencedora (empresa Conservadora) tendo sido reduzido o valor em 1,21% (proposta final da contratada de R$ 345.579,60 e a estimada em R$ 349.825,92) , embora a empresa que apresentou menor preço, a Pluma, tenha ficado na segunda colocação, com valor de R$ 342.976,82 por conta do fator técnica. Como se vê, a diferença a maior entre a empresa vencedora e a Pluma foi de apenas de 0,76% (R$ 345.579,60/342.976,82/) . Para o Lote 3 também houve negociação da proposta vencedora (empresa Conservadora) tendo havido desconto de 7,68% entre a proposta final apresentada pela contratada de R$ 254.845,92 e a estimada em R$ 276.044,55. A diferença entre a empresa que apresentou menor preço, a Pluma, no valor de R$ 229.072,31, e a vencedora do lote, ficou 11% maior (R$ 254.845,92/R$ 229.072,31) . Conclui-se, por esse raciocínio, que não houve sobrepreço nos contratos, tendo em vista as pequenas diferenças em termos percentuais apuradas entre o valor contratado e a empresa que cotou menor preço, e nas duas ocasiões, os valores contratados dos lotes ficaram inferiores aos estimados; e
b) Concorrência 5/2018: foram contratados três lotes. No Lote 1, a empresa vencedora que ofertou menor preço de R$ 321.911,16, a Liderança, ficou abaixo do estimado, de R$ 348.336,00, e da segunda colocada (R$ 351.527,88) . Não houve negociação, conforme registra a ata de homologação (peça 72) , presume-se porque ficou abaixo do preço da segunda colocada. No Lote 2 não houve negociação, tendo a empresa vencedora cotado R$ 382.421,28 (Liderança) e a que apresentou menor preço, a Ágile, R$ 354.621,36, representando 7,27% menor que a contratada. O deságio existente entre a empresa Ágile e o valor estimado do certame, de R$ 383.479,00, foi de 7,53%. Já no Lote 04, houve negociação com a empresa vencedora, a Conservadora, sendo insignificante (R$ 61,97) a diferença entre o estimado (R$ 387.761,81) e o valor contratado R$ 387.699,84) . Não existe, no termo de homologação, a cotação da empresa que apresentou o menor preço. Conclui-se, por esse raciocínio, não existir sobrepreço nos contratos (peça 72) ".
25.	A Selog não teria vislumbrado, então, o suposto superfaturamento a partir dessa metodologia, mas passou a verificar se os dados indicados nas planilhas de composição de custos dos lotes contratados (Peça 12, fls. 39 e 51 e Peça 13, fls. 30/31 e 45/55) corresponderiam aos valores de referência, levando em conta os salários estipulados nas convenções coletivas de trabalho (CCT) aprovadas no Ministério do Trabalho, e, para tanto, a unidade técnica solicitou, por meio de mensagem eletrônica (Peça 95) , o envio de informações pelo Sistema Fiemg sobre as CCT das categorias profissionais fundamentadoras da elaboração dos orçamentos estimativos nas Concorrências nos 3/2018 e 5/2018, tendo a Fiemg encaminhado os documentos acostados à Peça 96.
26.	Ao promover a correspondente análise, a Selog assinalou a possível razoabilidade nas informações a partir das seguintes premissas: 
" (...) a) a formatação da planilha contida no edital e os considerandos ali expostos, por analogia aos ditames previstos na IN/Seges/MDG 5, de 26 de maio de 2017, norma aplicada à Administração Pública Federal, e no que couber ao Sistema "S" (peça 1, p. 61-62; e peça 2, p. 19-20) ; 
b) os encargos sociais fixados pelo Sesi/Senai no percentual de 84,01%, já que é prática comum a adoção em suas licitações nesse gênero, sendo um valor fixo para todos os participantes e influenciado apenas pelo salário cotado na CCT respectiva; e 
c) os percentuais da rubrica "E" (impostos) são fixados pela legislação tributária específica, sendo iguais em todas as planilhas das empresas participantes e função, dentre outros, do Grupo "A1"; e 
d) daremos ênfase na análise do Subgrupo "A1" (salário das categorias profissionais) que é o custo mais representativo da composição, incidindo, por reflexo, diretamente no montante da rubrica "B" (Encargos Sociais) e no Grupo "E" (impostos) , os quais somados representam mais de 80% do preço total do serviço". 
27.	Por conseguinte, em sintonia com a tabela acostada à Peça 97 (fl. 24) , a unidade técnica indicou não ter detectado o suposto superfaturamento, pois, em sua totalidade, os salários dos profissionais contratados estariam em patamar igual ou menor do que os previstos nas respectivas CCT, refletindo, proporcionalmente, sobre os demais custos nos Grupos "B" e "E" utilizados como parâmetro de cálculo (Grupos A1 + B + E = 80% do preço do serviço) .
28.	Essa situação, no entanto, não afastaria a ocorrência da irregularidade consubstanciada na ausência do princípio da busca da proposta mais vantajosa para a administração pública diante das malfadadas exigências editalícias, com a indevida desclassificação das propostas e a inadequada restrição à competitividade nos certames. 
29.	Mostra-se adequada, pois, a proposta da unidade técnica no sentido da subsistência das aludidas irregularidades e da subsequente rejeição das razões de justificativa dos responsáveis para lhes aplicar a multa prevista no art. 58, II e III, da Lei nº 8.443, de 1992, em face da grave ofensa à norma regulamentar orçamentário-financeira e da prática do ato de gestão ilegítimo com o subjacente prejuízo à seleção da proposta mais vantajosa para a administração pública, sem a eventual indicação de suposto superfaturamento nos ajustes, diante dos elementos de convicção até aqui obtidos pelo TCU.
30.	Não se vislumbra, enfim, a prescrição da pretensão punitiva do TCU no presente caso concreto, nos termos do Acórdão 1441/2016-TCU-Plenário, diante da ausência do transcurso de mais de dez anos entre a ordem para a audiência no âmbito do TCU, em 19/10/2018 (Peça 11) , e o período de perpetração das aludidas irregularidades, durante o exercício de 2018, sem prejuízo, entretanto, de acolher parcialmente o pedido ora formulado pela ilustre advogada na presente sustentação oral e, assim, passar a pugnar pela redução da multa legal sob o valor de R$ 15.000,00 para o valor de R$ 10.000,00, adequando a dosimetria da pena às peculiaridades do presente caso concreto.
31.	O TCU deve considerar procedente, portanto, a presente representação para aplicar a referida multa legal em desfavor de Bruno de Oliveira Lacerda, Marilucy Aparecida Ferreira Sanches, Misael Gomes da Silva, Roberto Brasil, Cláudio Marcassa e Christiano Paulo de Mattos Leal, além do envio das correspondentes determinações corretivas, sem prejuízo, contudo, de determinar que o Sesi-DR-MG e o Senai-DR-MG se abstenham de prorrogar os Contratos 115758/2018, 115759/2018, 116664/2018, 116646/2018 e 116667/2018, adotando as tempestivas medidas para a adequada e oportuna condução dos supervenientes certames, em face de todas as irregularidades detectadas no presente feito.
Ante o exposto, pugno pela prolação do Acórdão ora submetido a este Colegiado.
TCU, Sala das Sessões, em 17 de setembro de 2019.
Ministro-Substituto ANDRÉ LUÍS DE CARVALHO 
Relator